ACORDAO-COMPLETO-2554722

ACÓRDÃO 8000/2022 ATA 40/2022 - PRIMEIRA CÂMARA

VISTOS, relatados e discutidos estes autos de tomada de contas especial instaurados em desfavor do município de Nossa Senhora dos Remédios/PI (CNPJ: 02.577.421/0001-05) e da Sra. Marlene Lustosa Lages Costa (CPF: XXX.486.703-XX) , então secretária municipal de saúde, em razão de não comprovação da regular aplicação dos recursos repassados, fundo a fundo, pela União;
ACORDAM os ministros do Tribunal de Contas da União, reunidos em sessão da 1ª Câmara, diante das razões expostas pelo relator, em: 
9.1. arquivar o presente processo, com fundamento no art. 11 da Resolução TCU 344/2022, uma vez reconhecida a prescrição no caso concreto;
9.2. notificar a prolação deste acórdão ao Fundo Nacional de Saúde e aos responsáveis para conhecimento.

Tomada de contas especial instaurada em razão do recebimento indevido de recursos da União no Piso da Atenção Básica Variável / Saúde da Família, em virtude de irregularidades no registro do CNES.

Primeira Câmara

Município Nossa Senhora dos Remédios/PI.

3. Responsáveis: Marlene Lustosa Lages Costa (XXX.486.703-XX); Município Nossa Senhora dos Remédios/PI (02.577.421/0001-05).

13.1. Ministros presentes: Walton Alencar Rodrigues (Presidente), Benjamin Zymler, Vital do Rêgo (Relator) e Jorge Oliveira.
13.2. Ministro-Substituto presente: Weder de Oliveira.

VITAL DO RÊGO

Adoto como parte do relatório o pronunciamento do auditor da Secretaria de Controle Externo de Tomada de Contas Especial (peça 90) , que contou com a anuência dos dirigentes da unidade técnica (peças 91 e 92) , a seguir transcrito:
INTRODUÇÃO
Cuidam os autos de tomada de contas especial instaurada por Fundo Nacional de Saúde - MS, em desfavor de Marlene Lustosa Lages Costa (CPF: XXX.486.703-XX) e Município de Nossa Senhora dos Remédios-PI (CNPJ: 02.577.421/0001-05) , em razão de não comprovação da regular aplicação dos recursos repassados pela União por meio do Fundo Nacional de Saúde-MS.
HISTÓRICO
Em 27/2/2020, com fundamento na IN/TCU 71/2012, alterada pela IN/TCU 76/2016 e DN/TCU 155/2016, o dirigente da instituição Fundo Nacional de Saúde - MS autorizou a instauração da tomada de contas especial (peça 40) . O processo foi registrado no sistema e-TCE com o número 740/2020.
Os recursos repassados pelo Fundo Nacional de Saúde-MS a Município de Nossa Senhora dos Remédios-PI, no período de 1/1/2007 a 31/1/2011, na modalidade fundo a fundo, foram auditados pelo Departamento Nacional de Auditoria do SUS (Denasus) conforme consignado nos relatórios (peças 2 e 3) .
O fundamento para a instauração da Tomada de Contas Especial, conforme consignado na matriz de responsabilização elaborada pelo tomador de contas, foi a constatação da seguinte irregularidade:
Não comprovação da boa e regular aplicação dos recursos repassados pela União, em face da inexistência de provas da prestação de atendimento aos usuários do SUS no Programa Saúde da Família; Pagamento de serviços médicos lastreados por Nota Fiscal de empresa que não existe fisicamente, bem como pela não comprovação dos serviços pagos; Inclusão irregular no Cadastro - CNES do Nome, CRM, CPF e Dados Pessoais de profissional médico que não trabalhava no PSF, evidenciados nas constatações do Relatório de Auditoria do Denasus nº 11049.
Os responsáveis arrolados na fase interna foram devidamente comunicados e, diante da ausência de justificativas suficientes para elidir a irregularidade e da não devolução dos recursos, instaurou-se a tomada de contas especial.
No relatório (peça 43) , o tomador de contas concluiu que o prejuízo importaria no valor original de R$ 1.218.700,00, imputando-se a responsabilidade a Marlene Lustosa Lages Costa, Secretária Municipal de Saúde, no período de 5/8/2010 até o momento, na condição de gestor dos recursos e Município Nossa Senhora dos Remédios-PI, na condição de ente beneficiário.
Em 17/9/2020, a Controladoria-Geral da União emitiu o relatório de auditoria (peça 46) , em concordância com o relatório do tomador de contas. O certificado de auditoria e o parecer do dirigente do órgão de controle interno concluíram pela irregularidade das presentes contas (peças 47 e 48) .
Em 14/10/2020, o ministro responsável pela área atestou haver tomado conhecimento das conclusões contidas no relatório e certificado de auditoria, bem como do parecer conclusivo do dirigente do órgão de controle interno, manifestando-se pela irregularidade das contas, e determinou o encaminhamento do processo ao Tribunal de Contas da União (peça 49) .
1. Na primeira instrução (peça 53) , analisando-se os documentos nos autos, concluiu-se pela necessidade de realização de citação para as seguintes irregularidades: 
1.1. Irregularidade 1: recebimento irregular de recursos federais do SUS pelo município, relativos ao Bloco da Atenção Básica (incentivo financeiro da Estratégia Saúde da Família) , evidenciado nas constatações 141098 a 141102 constantes do Relatório de Auditoria do Denasus nº 11049.
1.1.1. Evidências da irregularidade: documentos técnicos presentes nas peças 2, 3, 4, 5, 6, 7, 8, 9, 10, 11, 12, 13, 14, 15, 16, 17, 18, 19, 20 e 21.
1.1.2. Normas infringidas: Arts. 37, caput, e 70, parágrafo único, da Constituição Federal; art. 93 do Decreto-Lei nº 200/1967; arts. 66, 139, §§ 4º e 5º, e 145 do Decreto nº 93.872/1986; arts. 60 a 64 da Lei 4.320/1964; Artigo 52 da Lei nº 8.080/90 e Portaria GM/MS nº 648/2006.
1.1.3. Débitos relacionados ao responsável Município de Nossa Senhora dos Remédios-PI (CNPJ: 02.577.421/0001-05) :
	Data de ocorrência
	Valor histórico (R$) 

	30/3/2007
	8.100,00

	27/4/2007
	8.100,00

	24/5/2007
	16.200,00

	20/6/2007
	16.200,00

	24/7/2007
	16.200,00

	22/8/2007
	2.550,00

	22/8/2007
	16.200,00

	18/9/2007
	2.550,00

	18/9/2007
	16.200,00

	25/10/2007
	16.200,00

	25/10/2007
	2.550,00

	28/11/2007
	16.200,00

	28/11/2007
	5.100,00

	14/12/2007
	16.200,00

	14/12/2007
	5.100,00

	28/12/2007
	24.300,00

	28/12/2007
	5.100,00

	25/2/2008
	24.300,00

	25/2/2008
	5.100,00

	26/3/2008
	24.300,00

	26/3/2008
	2.550,00

	18/4/2008
	24.300,00

	22/4/2008
	2.550,00

	21/5/2008
	2.550,00

	21/5/2008
	24.300,00

	20/6/2008
	2.550,00

	20/6/2008
	24.300,00

	23/7/2008
	24.300,00

	23/7/2008
	2.550,00

	22/8/2008
	24.300,00

	22/8/2008
	5.100,00

	30/9/2008
	24.300,00

	30/9/2008
	5.100,00

	15/10/2008
	24.300,00

	30/10/2008
	5.700,00

	27/11/2008
	5.700,00

	28/11/2008
	27.000,00

	1/12/2008
	2.700,00

	24/12/2008
	18.000,00

	24/12/2008
	5.700,00

	29/12/2008
	18.000,00

	29/12/2008
	5.700,00

	3/3/2009
	19.200,00

	3/3/2009
	6.000,00

	31/3/2009
	19.200,00

	31/3/2009
	3.000,00

	9/4/2009
	19.600,00

	9/4/2009
	6.000,00

	11/5/2009
	19.600,00

	11/5/2009
	6.000,00

	21/5/2009
	300,00

	21/5/2009
	1.200,00

	10/6/2009
	19.200,00

	12/6/2009
	6.000,00

	10/7/2009
	6.000,00

	10/7/2009
	19.200,00

	13/8/2009
	19.200,00

	14/8/2009
	3.000,00

	14/9/2009
	19.200,00

	14/9/2009
	3.000,00

	14/10/2009
	19.200,00

	19/10/2009
	3.000,00

	20/11/2009
	19.200,00

	23/11/2009
	6.000,00

	17/12/2009
	6.000,00

	17/12/2009
	19.200,00

	20/1/2010
	19.200,00

	25/1/2010
	6.000,00

	26/2/2010
	19.200,00

	26/2/2010
	9.000,00

	17/3/2010
	19.200,00

	1/4/2010
	9.000,00

	16/4/2010
	19.200,00

	22/4/2010
	9.000,00

	17/5/2010
	19.200,00

	25/5/2010
	9.000,00

	21/6/2010
	9.000,00

	30/6/2010
	19.200,00

	14/7/2010
	19.200,00

	14/7/2010
	9.000,00

	18/8/2010
	28.800,00

	31/8/2010
	6.000,00

	13/9/2010
	3.000,00

	13/9/2010
	28.800,00

	18/10/2010
	28.800,00

	27/10/2010
	3.000,00

	12/11/2010
	3.000,00

	12/11/2010
	19.200,00

	14/12/2010
	19.200,00

	31/12/2010
	3.000,00

	18/1/2011
	3.000,00

	3/2/2011
	19.200,00

	15/2/2011
	19.200,00

	22/2/2011
	3.000,00

	15/3/2011
	19.200,00

	15/3/2011
	3.000,00

1.1.4. Cofre credor: Fundo Nacional de Saúde - MS.
1.1.5. Responsável: Município de Nossa Senhora dos Remédios-PI (CNPJ: 02.577.421/0001-05) .
1.1.5.1. Conduta: beneficiar-se indevidamente de recursos federais do SUS relativos ao incentivo financeiro da Estratégia Saúde da Família, a que não fazia jus e que lhe foram transferidos em razão de incorreções nas informações prestadas pelo município no Cadastro Nacional de Estabelecimentos de Saúde (CNES) .
1.1.5.2. Nexo de causalidade: A inserção de dados indevidos no CNES caracterizou burla ao sistema de saúde, fazendo com que o ente federado fosse beneficiado indevidamente com os recursos de incentivo financeiro aos quais não fazia jus.
1.1.5.3. Culpabilidade: não há excludentes de ilicitude, de culpabilidade e de punibilidade; é razoável supor que o administrador responsável pela inserção dos dados tinha consciência da ilicitude de sua conduta; era exigível conduta diversa da praticada, qual seja, manter atualizadas, no CNES, as informações sobre profissionais de saúde (médicos, dentistas e enfermeiros) que efetivamente trabalharam nos respectivos programas a que davam direito a incentivo financeiro pelo Fundo Nacional de Saúde.
1.1.6. Encaminhamento: citação.
1.2. Irregularidade 2: não comprovação da boa e regular aplicação dos recursos repassados pela União, na modalidade fundo a fundo, pelo Fundo Nacional de Saúde ao Fundo de Saúde do Município de Nossa Senhora dos Remédios, em face de pagamento relativo a serviços de cardiologia não comprovados e que supostamente teriam sido prestados por empresa inexistente, e pagamentos a médica contratada cujos serviços não foram comprovados, evidenciado nas constatações 141114 e 141122 do Relatório de Auditoria do Denasus nº 11049.
1.2.1. Evidências da irregularidade: documentos técnicos presentes nas peças 2, 3, 4, 5, 6, 7, 8, 9, 10, 11, 12, 13, 14, 15, 16, 17, 18, 19, 20 e 21.
1.2.2. Normas infringidas: Arts. 37, caput, e 70, parágrafo único, da Constituição Federal; art. 93 do Decreto-Lei nº 200/1967; arts. 66, 139, §§ 4º e 5º, e 145 do Decreto nº  93.872/1986; arts. 60 a 64 da Lei 4.320/1964.
1.2.3. Débitos relacionados à responsável Marlene Lustosa Lages Costa (CPF: XXX.486.703-XX) :
	Data de ocorrência
	Valor histórico (R$) 

	30/8/2010
	5.600,00

	5/10/2010
	6.000,00

	30/11/2010
	7.500,00

1.2.4. Cofre credor: Fundo Nacional de Saúde - MS.
1.2.5. Responsável: Marlene Lustosa Lages Costa (CPF: XXX.486.703-XX) .
1.2.5.1. Conduta: não comprovar a efetiva prestação dos serviços pagos à empresa P. C. Clínica Cardiológica S/S, tida como inexistente pela equipe de auditoria do Denasus, bem como à médica Isabel Cristina Carvalho Costa, que à época realizava residência médica em outro Estado.
1.2.5.2. Nexo de causalidade: A não comprovação dos serviços prestados impediu o estabelecimento do nexo causal entre os pagamentos efetuados com recursos federais recebidos no âmbito do Sistema Único de Saúde e o benefício à população, não permitindo, assim, aferir a regularidade na utilização dos recursos, resultando em presunção de dano ao erário.
1.2.5.3. Culpabilidade: não há excludentes de ilicitude, de culpabilidade e de punibilidade; é razoável supor que a responsável tinha consciência da ilicitude de sua conduta; era exigível conduta diversa da praticada, qual seja, somente efetuar pagamentos por serviços efetivamente prestados.
1.2.6. Encaminhamento: citação.
1.3. Irregularidade 3: Inserção/Manutenção indevida de dados de profissionais de saúde (médicos e dentistas) no Cadastro Nacional de Estabelecimentos de Saúde (CNES) , causando repasse indevido de recursos de incentivos financeiros da Atenção Básica (Estratégia Saúde da Família) , evidenciado nas constatações 141098 a 141102 constantes do Relatório de Auditoria do Denasus nº 11049.
1.3.1. Evidências da irregularidade: documentos técnicos presentes nas peças 2, 3, 4, 5, 6, 7, 8, 9, 10, 11, 12, 13, 14, 15, 16, 17, 18, 19, 20 e 21.
1.3.2. Normas infringidas: Anexo I (Política da Atenção Básica) , item 2.1 - VIII, Portaria GM/MS 648, de 28 de março de 2006.
1.3.3. Responsável: Marlene Lustosa Lages Costa (CPF: XXX.486.703-XX) .
1.3.3.1. Conduta: inserir / manter indevidamente no CNES dados de profissionais de saúde (médicos, dentistas e enfermeiros) , quando deveria cuidar para que tais dados fossem atualizados com as informações dos profissionais que efetivamente trabalharam no respectivo programa.
1.3.3.2. Nexo de causalidade: A inserção e/ou manutenção de dados incorretos na base do CNES fez com que o Fundo Nacional de Saúde repassasse indevidamente ao município recursos a título de incentivo financeiro da Atenção Básica, irregularidade essa que causou prejuízo a ser restituído aos cofres do FNS pelo ente beneficiário, devendo a responsável apresentar razões de justificativa pela inserção/manutenção de dados indevidos no CNES.
1.3.3.3. Culpabilidade: não há excludentes de ilicitude, de culpabilidade e de punibilidade; é razoável supor que a responsável tinha consciência da ilicitude de sua conduta; era exigível conduta diversa da praticada, qual seja, manter atualizadas, no CNES, as informações sobre profissionais de saúde (médicos, dentistas e enfermeiros) que efetivamente trabalharam nos respectivos programas a que davam direito a incentivo financeiro pelo Fundo Nacional de Saúde.
1.3.4. Encaminhamento: audiência.
1.4. Em razão das irregularidades apontadas encontrarem-se devidamente demonstradas, foram citados os responsáveis Marlene Lustosa Lages Costa e Município Nossa Senhora dos Remédios - PI, para apresentarem alegações de defesa e/ou recolherem o valor total do débito quantificado, e foi ouvida em audiência a responsável Marlene Lustosa Lages Costa, para apresentar razões de justificativa em relação às irregularidades descritas anteriormente (item 9.3 e subitens) .
2. Em cumprimento ao pronunciamento da unidade (peça 54) , foram efetuadas as citações e audiência propostas, nos moldes seguintes:
	a) Município Nossa Senhora dos Remédios - PI:
	Comunicação: Ofício 10205/2021 - Seproc (peça 57) 
Data da Edição: 11/3/2021
Data da Ciência: 6/4/2021 (peça 60) 
Nome Recebedor: Auricelia Gomes Mota
Observação: Ofício enviado para o endereço do responsável, conforme pesquisa na base de dados do sistema da Receita Federal, custodiada pelo TCU (peça 56) .
Fim do prazo para a defesa: 22/4/2021
	
b) Marlene Lustosa Lages Costa:
	Comunicação: Ofício 10204/2021 - Seproc (peça 58) 
Data da Edição: 11/3/2021
Data da Ciência: 6/4/2021 (peça 59) 
Nome Recebedor: Ana Maria Pereira
Observação: Ofício enviado para o endereço do responsável, conforme pesquisa na base de dados do sistema da Receita Federal, custodiada pelo TCU (peça 55) .
Fim do prazo para a defesa: 22/4/2021
	
A sra. Marlene Lustosa Lages Costa (por procurador) , após solicitação e obtenção de prorrogação de prazo para resposta até 6/5/2021 (peças 62 e 63) , atendeu tempestivamente à citação por meio de alegações de defesa juntadas à peça 64.
3. Conforme Despacho de Conclusão das Comunicações Processuais (peça 65) , as providências inerentes às comunicações processuais foram concluídas. 
4. Na instrução seguinte (peça 69) , foram propostos o reconhecimento da revelia do Município de Nossa Senhora dos Remédios/PI, a fixação de novo e improrrogável prazo para recolhimento da importância a ele imputada, a rejeição das alegações de defesa de Marlene Lustosa Lages Costa, o julgamento pela irregularidade das contas de Marlene Lustosa Lages Costa com aplicação concomitante das multas previstas no art. 57 e no art. 58 da Lei 8.443/1992.
5. O Ministério Público junto ao TCU (peça 72) acolheu em parte a proposição, opondo-se somente à aplicação das multas a Marlene Lustosa Lages Costa, considerando, primeiramente, ter havido prescrição da pretensão punitiva, considerando que os pagamentos indevidos decorrentes dos fatos imputados ocorreram em 30/8/2010, 5/10/2010 e 30/11/2010 e o ato que autorizou a citação em 11/3/2021, mais de dez anos após os pagamentos, razão pela qual a multa prevista no mencionado art. 57 não se aplicaria, em atenção ao prazo geral de prescrição indicado no art. 205 do Código Civil.
Em um segundo momento, sobre a multa baseada no art. 58, inciso II, da Lei 8.443/1992, considerando que os atos de inclusão questionados se deram até fevereiro de 2011 e o ato que autorizou a audiência ocorreu em 11/3/2021, também haveria decorrido mais de dez anos a contar da ocorrência do fato punível, a aplicar o mesmo fundamento mencionado no item anterior para afastamento igualmente dessa multa.
6. Seguiu-se a edição do Acórdão 18588/2021-TCU-Primeira Câmara, de 23/11/2021 (peça 73) , que fixou novo e improrrogável prazo de quinze dias para que o Município de Nossa Senhora dos Remédios/PI efetuasse e comprovasse, perante o TCU, o recolhimento das quantias a ele imputadas.
7. Em cumprimento ao acórdão supramencionado, foi efetuada a notificação proposta ao Município Nossa Senhora dos Remédios - PI, nos termos a seguir:
	Comunicação: Ofício 68328/2021 - Seproc (peça 79) 
Data da Edição: 2/12/2021
Data da Ciência: 10/1/2022 (peça 87) 
Nome Recebedor: Auricelia Gomes Mota
Observação: Ofício enviado para o endereço do responsável, conforme pesquisa na base de dados do sistema da Receita Federal, custodiada pelo TCU (peça 76) .
Fim do prazo para a defesa: 22/4/2021
	
8. Conforme Despacho de Conclusão das Comunicações Processuais (peça 88) , as providências inerentes à comunicação processual em comento foram concluídas. 
9. Transcorrido o prazo estipulado pelo Acórdão 18588/2021-TCU-Primeira Câmara, o Município de Nossa Senhora dos Remédios/PI não comprovou o recolhimento das quantias a ele imputadas, permanecendo silente nos autos, devendo ser considerado revel, nos termos do art. 12, § 3º, da Lei 8.443/1992.
10. Ressalve-se que o referido acórdão também foi encaminhado ao Fundo Nacional de Saúde (peças 77 e 78) e ao Ministério da Saúde (peças 80 e 81) os quais se manifestaram nos autos em seguida (peças 82 a 87) para informar as providências internas que adotaram perante a comunicação a eles feita, sem impacto no desenlace da presente TCE.
ANÁLISE DOS PRESSUPOSTOS DE PROCEDIBILIDADE DA IN/TCU 71/2012
Avaliação de Viabilidade do Exercício do Contraditório e Ampla Defesa
11. Verifica-se que não houve o transcurso de mais de dez anos desde o fato gerador sem que tenha havido a notificação dos responsáveis pela autoridade administrativa federal competente (art. 6º, inciso II, c/c art. 19 da IN/TCU 71/2012, modificada pela IN/TCU 76/2016) , uma vez que o fato gerador da irregularidade sancionada ocorreu em 15/3/2011, e os responsáveis foram notificados sobre as irregularidades pela autoridade administrativa competente conforme abaixo:
Marlene Lustosa Lages Costa, por meio do ofício acostado à peça 25, recebido em 10/12/2019, conforme AR (peça 28) .
Município Nossa Senhora dos Remédios-PI, por meio do ofício acostado à peça 24, recebido em 11/12/2019, conforme AR (peça 27) .
Valor de Constituição da TCE
12. Verifica-se, ainda, que o valor atualizado do débito apurado (sem juros) em 1º/1/2017 é de R$ 1.988.885,77, portanto superior ao limite mínimo de R$ 100.000,00, na forma estabelecida conforme os arts. 6º, inciso I, e 19 da IN/TCU 71/2012, modificada pela IN/TCU 76/2016.
OUTROS PROCESSOS/DÉBITOS NOS SISTEMAS DO TCU COM OS MESMOS RESPONSÁVEIS
13. Informa-se que não foi encontrado débito imputável aos responsáveis em outros processos no Tribunal.
14. A tomada de contas especial está, assim, devidamente constituída e em condição de ser instruída.
EXAME TÉCNICO
Da validade das notificações:
15. Preliminarmente, cumpre tecer breves considerações sobre a forma como são realizadas as comunicações processuais no TCU. A esse respeito, destacam-se o art. 179, do Regimento Interno do TCU (Resolução 155, de 4/12/2002) e o art. 4º, inciso III, § 1º, da Resolução TCU 170, de 30 de junho de 2004, in verbis:
Art. 179. A citação, a audiência ou a notificação, bem como a comunicação de diligência, farse-ão:
I - mediante ciência da parte, efetivada por servidor designado, por meio eletrônico, fac-símile, telegrama ou qualquer outra forma, desde que fique confirmada inequivocamente a entrega da comunicação ao destinatário;
II - mediante carta registrada, com aviso de recebimento que comprove a entrega no endereço do destinatário;
III - por edital publicado no Diário Oficial da União, quando o seu destinatário não for localizado
 (...) 
Art. 3º As comunicações serão dirigidas ao responsável, ou ao interessado, ou ao dirigente de órgão ou entidade, ou ao representante legal ou ao procurador constituído nos autos, com poderes expressos no mandato para esse fim, por meio de:
I - correio eletrônico, fac-símile ou telegrama;
II - servidor designado;
III - carta registrada, com aviso de recebimento;
IV - edital publicado no Diário Oficial da União, quando o seu destinatário não for localizado, nas hipóteses em que seja necessário o exercício de defesa.
Art. 4º. Consideram-se entregues as comunicações:
I - efetivadas conforme disposto nos incisos I e II do artigo anterior, mediante confirmação da ciência do destinatário;
II - realizadas na forma prevista no inciso III do artigo anterior, com o retorno do aviso de recebimento, entregue comprovadamente no endereço do destinatário;
III - na data de publicação do edital no Diário Oficial da União, quando realizadas na forma prevista no inciso IV do artigo anterior.
§ 1º O endereço do destinatário deverá ser previamente confirmado mediante consulta aos sistemas disponíveis ao Tribunal ou a outros meios de informação, a qual deverá ser juntada ao respectivo processo.
 (...) 
16. Bem se vê, portanto, que a validade da citação via postal não depende de que o aviso de recebimento seja assinado pelo próprio destinatário da comunicação, o que dispensa, no caso em tela, a entrega do AR em "mãos próprias". A exigência da norma é no sentido de o Tribunal verificar se a correspondência foi entregue no endereço correto, residindo aqui a necessidade de certeza inequívoca. 
17. Não é outra a orientação da jurisprudência do TCU, conforme se verifica dos julgados a seguir transcritos:
São válidas as comunicações processuais entregues, mediante carta registrada, no endereço correto do responsável, não havendo necessidade de que o recebimento seja feito por ele próprio (Acórdão 3648/2013-TCU-Segunda Câmara, Relator Min. José Jorge) ;
É prescindível a entrega pessoal das comunicações pelo TCU, razão pela qual não há necessidade de que o aviso de recebimento seja assinado pelo próprio destinatário. Entregandose a correspondência no endereço correto do destinatário, presume-se o recebimento da citação. (Acórdão 1019/2008-TCU-Plenário, Relator Min. Benjamin Zymler) ;
As comunicações do TCU, inclusive as citações, deverão ser realizadas mediante Aviso de Recebimento - AR, via Empresa Brasileira de Correios e Telégrafos, bastando para sua validade que se demonstre que a correspondência foi entregue no endereço correto. (Acórdão 1526/2007-TCU-Plenário, Relator Min. Aroldo Cedraz) .
18. A validade do critério de comunicação processual do TCU foi referendada pelo Supremo Tribunal Federal, nos termos do julgamento do MS-AgR 25.816/DF, por meio do qual se afirmou a desnecessidade da ciência pessoal do interessado, entendendo-se suficiente a comprovação da entrega do "AR" no endereço do destinatário:
Ementa: agravo regimental. Mandado de segurança. Desnecessidade de intimação pessoal das decisões do tribunal de contas da união. art. 179 do regimento interno do TCU. Intimação do ato impugnado por carta registrada, iniciado o prazo do art. 18 da lei nº 1.533/51 da data constante do aviso de recebimento. Decadência reconhecida. Agravo improvido.
O envio de carta registrada com aviso de recebimento está expressamente enumerado entre os meios de comunicação de que dispõe o Tribunal de Contas da União para proceder às suas intimações.
O inciso II do art. 179 do Regimento Interno do TCU é claro ao exigir apenas a comprovação da entrega no endereço do destinatário, bastando o aviso de recebimento simples. 
Da revelia do responsável Município de Nossa Senhora dos Remédios-PI
19. No caso vertente, a citação e a posterior notificação do responsável Município de Nossa Senhora dos Remédios-PI se deram em endereço proveniente de pesquisa de endereço realizada pelo TCU na base de dados da Receita Federal custodiada pelo TCU (peças 56 e 76) . A entrega do ofício citatório e do ofício de notificação nesse endereço ficou comprovada conforme detalhamento a seguir, sem resposta:
Município de Nossa Senhora dos Remédios-PI, Ofício 10205/2021 - Seproc (peças 57 e 60) , origem no sistema da Secretaria Especial da Receita Federal do Brasil.
Município de Nossa Senhora dos Remédios-PI, Ofício 68328/2021 - Seproc (peça 79 e 87) , origem no sistema da Secretaria Especial da Receita Federal do Brasil.
20. Nos processos do TCU, a revelia não leva à presunção de que seriam verdadeiras todas as imputações levantadas contra os responsáveis, diferentemente do que ocorre no processo civil, em que a revelia do réu opera a presunção da verdade dos fatos narrados pelo autor (Acórdão 1009/2018-TCU-Plenário, Relator Min. Bruno Dantas; 2369/2013 - TCU - Plenário, Relator Min. Benjamin Zymler e 2449/2013 - TCU - Plenário, Relator Min. Benjamin Zymler) . Dessa forma, a avaliação da responsabilidade do agente não pode prescindir da prova existente no processo ou para ele carreada.
21. Ao não apresentar sua defesa, o responsável deixou de produzir prova da regular aplicação dos recursos sob sua responsabilidade, em afronta às normas que impõem aos gestores públicos a obrigação legal de, sempre que demandados pelos órgãos de controle, apresentar os documentos que demonstrem a correta utilização das verbas públicas, a exemplo do contido no art. 93 do Decreto-Lei 200/1967: "Quem quer que utilize dinheiros públicos terá de justificar seu bom e regular emprego na conformidade das leis, regulamentos e normas emanadas das autoridades administrativas competentes".
22. Mesmo as alegações de defesa não sendo apresentadas, considerando o princípio da verdade real que rege esta Corte, procurou-se buscar, em manifestações dos responsáveis na fase interna desta Tomada de Contas Especial, se havia algum argumento que pudesse ser aproveitado a seu favor, o que não ocorreu.
23. Em se tratando de processo em que partes interessadas não se manifestaram acerca das irregularidades imputadas, não há elementos para que se possa efetivamente aferir e reconhecer a ocorrência de boa-fé na conduta dos responsáveis, podendo este Tribunal, desde logo, proferir o julgamento de mérito pela irregularidade das contas, conforme os termos dos §§ 2º e 6º do art. 202 do Regimento Interno do TCU. (Acórdão 2064/2011-TCU-Primeira Câmara (relator Min. Ubiratan Aguiar) , 6.182/2011-TCU-1ª Câmara (relator Min. Weber de Oliveira) , 4.072/2010-TCU-1ª Câmara (Relator Min. Valmir Campelo) , 1.189/2009-TCU-1ª Câmara (Relator Min. Marcos Bemquerer) , 731/2008-TCU-Plenário (Relator Min. Aroldo Cedraz) e considerando o fato de não ser possível efetivamente aferir e reconhecer a ocorrência de boa-fé na conduta do responsável por se tratar de pessoa jurídica de direito público, foi anteriormente reconhecida a necessidade de fixar, ao Município de Nossa Senhora dos Remédios - PI, novo e improrrogável prazo para recolhimento da importância devida, acrescida de atualização monetária, ao cofre credor, conforme disposto no art. 202, § 3º, do RI/TCU.
24. Como já registrado nos itens 17 e 27, o Município de Nossa Senhora dos Remédios - PI não atendeu à citação nem à notificação para comprovou o recolhimento das quantias a ele imputadas. Pelo exposto, o Município de Nossa Senhora dos Remédios - PI deve ser considerado revel, nos termos do art. 12, § 3º, da Lei 8.443/1992, devendo as contas serem julgadas irregulares, condenando-o ao débito apurado e aplicando-lhe a multa prevista no art. 57 da Lei 8.443/1992.
Da citação de Marlene Lustosa Lages Costa
25. A Sra. Marlene Lustosa Lages Costa tomou ciência do ofício que lhe foi remetido, conforme documentos constantes das peças 58 e 59, tendo apresentado, tempestivamente, suas alegações de defesa, conforme documentação integrante da peças 62, 63 e 64. 
26. A Sra. Marlene Lustosa Lages Costa foi citada em razão de não comprovação da boa e regular aplicação dos recursos repassados pela União, na modalidade fundo a fundo, pelo Fundo Nacional de Saúde ao Fundo de Saúde do Município de Nossa Senhora dos Remédios, em face de pagamento relativo a serviços de cardiologia não comprovados e que supostamente teriam sido prestados por empresa inexistente, e pagamentos a médica contratada cujos serviços não foram comprovados, evidenciado nas constatações 141114 e 141122 do Relatório de Auditoria do Denasus nº 11049.
Por outro lado, foi ouvida em audiência em virtude de inserção/mantença indevida de dados de profissionais de saúde (médicos e dentistas) no Cadastro Nacional de Estabelecimentos de Saúde (CNES) , causando repasse indevido de recursos de incentivos financeiros da Atenção Básica (Estratégia Saúde da Família) , evidenciado nas constatações 141098 a 141102 constantes do Relatório de Auditoria do Denasus nº 11049. (ref. às irregularidades 2 e 3 descritas nos subitens 9.2 e 9.3 acima) .
Argumentos apresentados
27. Após breve descrição sobre os procedimentos de auditoria que resultaram nas imputações feitas, a defendente informou ter assumido o cargo de secretária de saúde do município de Nossa Senhora dos Remédios/PI em 5/8/2010, ocasião em que se defrontou com problemas estruturais e organizacionais na referida secretaria (peça 64, p. 2-3) .
28. Seguiu com exposição orientada por tópicos, cujos títulos correspondiam a nomes dos médicos/entidade sobre os quais buscou dar tratamento a título de alegações de defesa, nos termos a seguir.
29. Médico George Almeida Lopes Bezerra - após tomar posse, verificou que o Sr. George não possuía cadastro no CNES no município, tendo solicitado o desligamento dele do PSF cerca de um mês após a posse no cargo de secretária, o que muito desagradou o profissional, que teria dirigido ataques a ela por esse motivo. De todo modo, desconhecia qualquer fraude supostamente praticada pelo profissional, não podendo ser dito que contribuiu ou foi omissa em relação a supostas fraudes cometidas por ele (peça 64, p. 3) .
30. Médicos Leandro Ponce Leal e Chiara Scaramucci Leal - informou que já estavam cadastrados no Cadastro Nacional de Estabelecimentos de Saúde (CNES) como médicos do PSF do município em apreço quando tomou posse, sem poder informar quem o fez (peça 64, p. 3) .
31. Médico Paulo Henrique Carvalho Costa - houve erro técnico na alimentação do sistema (pouca informatização da secretaria de então, com dificuldades operacionais, administrativas e burocráticas) na mantença do nome desse médico no cadastro após seu comunicado de desinteresse em fazer parte da equipe do PSF, não havendo dolo nesse procedimento. Ele não teria recebido qualquer valor do PSF e não tinha conhecimento de que continuava com cadastro ativo no CNES. Referido médico prestou serviços de cardiologia no município, com a realização de leituras de eletrocardiogramas e consultas especializada. A defendente providenciou a retirada do médico do referido cadastro e, por ausência de dolo e de dano ao erário, requereu que fosse declarada a inconsistência do relatório preliminar nesse ponto (peça 64, p. 4-5) .
32. Médica Isabel Cristina Carvalho Costa - A profissional teria atuado como plantonista no município e que possuía disponibilidade inicial para atuar no PSF e para tal foi contratada, mas decidiu não mais fazer parte do PSF quando decidiu fazer residência médica em outro estado. Sua permanência de seu nome no cadastro do CNES ocorreu por erro técnico de alimentação do sistema, sem que se possa configurar dolo na tentativa de fraudar o sistema. Os valores que recebeu não dizem respeito ao PSF, mas ao período em que atuou como plantonista e que ela não anuiu nem tomou conhecimento de sua permanência no CNES (peça 64, p. 5-6) .
33. Médico José Francisco de Carvalho Costa - referido médico teria atuado como médico ambulatorial e de ultrassonografia do município, além de ser vice-prefeito da cidade. Sabedor da impossibilidade de acumular os vencimentos de médico e de vice-prefeito, optou pelos vencimentos de médico, como evidenciaria documentos já presentes nos autos. Os hospitais Zenon Rocha - HUT de Teresina/PI, e o Hospital de Batalha/PI foram desligados, como se veria em documentos já constantes dos autos. O médico em apreço não prestou serviços ao laboratório particular Exame de Teresina/PI, contrariamente ao que se informa nos autos (peça 64, p. 6) .
34. Odontóloga Emília Maria Costa Maciel - exerceu a função de odontóloga aos sábados e domingos no tratamento ambulatorial especializado em endodontia e tratamento de canal (peça 64, p. 7) .
35. Clínica PC - Clínica Cardiológica SIS - a referida clínica teria prestado serviços ao município na área de cardiologia, com realização de consultas e exames, recebendo R$ 1.500,00 mensais. A nota de empenho 101, de 22/11/2010, no valor de R$ 7.500,00, paga com recursos do PAB com o cheque 850826, de 30/11/2010, conta corrente 58.044-9, Banco do Brasil, correspondia a três meses de prestações de serviços (setembro a novembro) , tendo esses serviços sido efetivamente prestados e que a defendente desconhece que a clínica não funcionava no endereço que referida clínica informou como endereço de correspondência (peça 64, p. 7) .
36. Após a apresentação dos argumentos pontualmente ligados às pessoas mencionadas, a defendente reconheceu que houve o cometimento de "meras incongruências por inadvertência", que não obedeceram à forma legal (falhas formais) , mas atingiram a finalidade, tendo sido o município beneficiário das aplicações de recursos feitas, o que descaracterizaria a ocorrência de dano ao erário, devendo suas contas serem julgadas regulares, com determinação de caráter orientador à municipalidade e que seja respeitado o princípio da verdade material, considerando que as notas fiscais provariam que as despesas atinentes ao contrato com a clínica foram pagas e tais documentos, assim como os benefícios trazidos à coletividade, não podem ser desconsiderados, a permitir o enriquecimento ilícito do erário em detrimento do gestor (peça 64, p. 8-9) .
Reiterou a defendente que ficou comprovado o nexo causal entre a aplicação dos recursos e a documentação apresentada. O levantamento técnico dos documentos fiscais bastaria para excluir qualquer ressarcimento de débito e afastaria suposta ideia de lesividade ao patrimônio público (peça 64, p. 9) .
Assim sendo, requereu o recebimento das alegações de defesa, que as suas contas sejam julgadas regulares por terem as falhas cometidas sido de natureza formal, sem dano ao erário (peça 64, p. 9) .
Análise
37. Escorço necessário - A Sra. Marlene Lustosa Lages Costa foi citada em razão de não comprovação da boa e regular aplicação dos recursos repassados pela União, na modalidade fundo a fundo, pelo Fundo Nacional de Saúde ao Fundo de Saúde do Município de Nossa Senhora dos Remédios, em face de:
	a) pagamento relativo a serviços de cardiologia não comprovados da empresa P. C. Clínica Cardiológica, CNPJ: 07.870.675/0001-30 (Rua José Fenelon Silva, 2150, bairro Lourival Parente, CEP 64023-290, em Teresina/PI, onde não foi encontrada, após visita da equipe de auditoria do Denasus) , decorrente da execução de pagamento da nota de empenho 101, de 22/11/2020, no valor de R$ 7.500,00, pago por meio do cheque 850826, de 20/11/2010, conta corrente 58.044-9 (Piso de Atenção Básica: Banco do Brasil) correspondente à nota fiscal (eletrônica) 028, de 22/11/2010, que só menciona como descrição que foi emitida pela realização de serviços médicos. Referida clínica não aparece no Sistema de Cadastro do Ministério da Saúde, SCNES onde estão cadastrados todos os Estabelecimentos de Saúde do País e o recibo emitido por ela indica endereço em Nossa Senhora dos Remédios/PI e não em Teresina. Não foram comprovados serviços que justificassem a emissão da nota fiscal e seu pagamento. A equipe de auditoria acrescentou que a referida clínica não era prestadora de serviços da prefeitura, mas sim o seu sócio responsável, o médico Paulo Henrique Carvalho Costa, que era remunerado pela folha de pagamento da prefeitura, sem emitir notas fiscais. Os exames eram realizados no Hospital Municipal e os resultados enviados para Teresina, onde o referido médico emitia laudos e os devolvia ao município, sem contato com o paciente, nem antes nem depois do exame. (peça 2, p. 30-31, Relatório de Auditoria 11049, constatação 141114) ;
	b) pagamentos à médica Isabel Cristina Carvalho Costa, CRM/RN 6163, contratada para o Programa de Saúde da Família (PSF) em 1º/8/2010, pelo prazo de um ano, com salário de R$ 6.000,00 mensais, cujos serviços não foram comprovados. A referida médica foi contratada pra prestar serviços profissionais de médica prestando atendimento médico nas ações Básicas de Saúde, na cidade e nos postos de Saúde da Zona rural do município (inciso I do termo de contrato) . Na Atenção Básica (PSF) , não existe profissional em regime de plantão, sendo exigido o atendimento diário de 40 horas semanais. Foi lotada na Unidade Básica de Saúde de Santarém (município de Nossa Senhora dos Remédios/PI) em 20/9/2010, com carga horária de 40 horas mensais. Recebeu R$ 5.600,00, em espécie, em decorrência da Nota de Empenho 146, de 30/8/2010, referente ao mês de agosto/2010, e R$ 6.000,00, por força da Nota de Empenho 308, referente ao mês de setembro/2010; no entanto, declaração do Hospital Onofre Lopes de Natal/RN informou que cumpria a médica residência médica naquele hospital desde fevereiro de 2010, com frequência regular, o que indicaria que não teria prestado serviços nos meses de agosto e setembro/2010 no município de Nossa Senhora dos Remédios. Por último, a equipe de auditoria registrou que quando da realização da auditoria  (fevereiro/2011) a referida médica ainda não tinha tido o contrato rescindido e continuava integrando a equipe do PSF, segundo cadastro do CNES (peça 2, p. 27-29, Relatório de Auditoria 11049, constatação 141122) 
Quanto à audiência, foi ouvida em razão de inserção/mantença indevida de dados de profissionais de saúde (médicos e dentistas) no Cadastro Nacional de Estabelecimentos de Saúde (CNES) , causando repasse indevido de recursos de incentivos financeiros da Atenção Básica (Estratégia Saúde da Família) , evidenciado nas constatações 141098 a 141102 constantes do Relatório de Auditoria do Denasus nº 11049. (ref. às irregularidades 2 e 3 descritas nos subitens 9.2 e 9.3 acima) . Como a defendente entrou em exercício na função de secretária municipal de saúde em 5/8/2010 (v. Relatório de Auditoria 11049, peça 2, p. 27) , foi responsável:
	a) pela inclusão indevida de:
	a.1) Isabel Cristina de Carvalho, médica (cunhada da defendente, cf. Relatório de Auditoria 11049, peça 2, p 27; CNES: já com 100 horas semanais - 40h Hospital Parnamirim/RN + 60 h Residência Médica em Natal/RN) - foi cadastrada na equipe do PSF da localidade Santo Antônio, de outubro de 2010 a fevereiro de 2011 (v. Relatório de Auditoria 11049, constatação 141410, item 4, peça 2, p. 26) .
	a.2) Waleria Carvalho Oliveira, odontóloga (entrada em 1º/10/2010, cf. Relatório de Auditoria 11049, peça 3, p. 4) - foi cadastrada de outubro a dezembro de 2010 no Posto Santo Antônio (v. Relatório de Auditoria 11049, constatação 141410, item 13, peça 2, p. 26) ;
	b) pela mantença do médico Paulo Henrique Carvalho Costa  (cunhado da defendente, que trabalhava em Teresina, v. item 38, alínea "a" acima e anexo do Relatório de Auditoria 11049, peça 3, p. 2) - cadastrado na equipe do PSF que funcionava na sede da Secretaria Municipal de Saúde, entre agosto de 2010 a fevereiro de 2011. Ele teria emprestado o nome, CRM e CPF para o irmão Jose¿ Francisco Carvalho Costa, vice-prefeito do Munícipio, médico do PSF de Barras e de Nossa Senhora dos Remédios (v. Relatório de Auditoria 11049, constatação 141410, item 3, peça 2, p. 25-26) . 
38. Como visto acima, as pessoas as quais suscitaram acontecimentos que redundaram em irregularidades que foram atribuídas à defendente foram a P. C. Clínica Cardiológica, Isabel Cristina Carvalho Costa, Waleria Carvalho Oliveira e Paulo Henrique Carvalho Costa. As demais pessoas sobre as quais a defendente se pronunciou dizem respeito à irregularidade apontada em desfavor ao município de Nossa Senhora dos Remédios/PI, responsabilizado por ter recebido indevidamente incentivo financeiro do Fundo Nacional de Saúde por ter a Secretaria Municipal de Saúde cadastrado no CNES profissionais que nunca exerceram suas atividades junto à secretaria de saúde em comento, sabendo-se que esse cadastro é que é utilizado como base para os repasses, tomando-se como referência as equipes cadastradas na Secretaria Municipal de Saúde (nesse sentido, v. Relatório do Tomador de Contas 066/2020, peça 43, p. 2, transcrição de parecer técnico, item 5) .
39. Dessa forma, a análise das alegações de defesa apresentada começará pelos objetos da citação, seguida do objeto da audiência, concluindo com análise dos argumentos que, apesar de estranhos à defesa da responsável em questão, podem ser apreciadas em favor do município (demais pessoas sobre as quais a defendente se pronunciou
40. Sobre os objetos da citação - quanto ao pagamento indevido relativo a serviços de cardiologia não comprovados da empresa P. C. Clínica Cardiológica, CNPJ: 07.870.675/0001-30, objeto dos argumentos organizados no item 36 acima, a defendente insistiu no entendimento de que a referida clínica teria prestado serviços ao município na área de cardiologia, com realização de consultas e exames, recebendo R$ 1.500,00 mensais e que a nota de empenho 101, de 22/11/2010, no valor de R$ 7.500,00, correspondia a três meses de prestações de serviços (setembro a novembro) , tendo esses serviços sido efetivamente prestados e que desconhecia que a clínica não funcionava no endereço que referida clínica informou como endereço de correspondência; no entanto, não apresentou nenhuma evidência que espelhasse ou descriminasse os serviços aos quais correspondia a nota fiscal 028, de 22/11/2010. Por falta de comprovação, reitera-se, tem-se o serviço como não prestado, rejeitando-se, assim, as respectivas alegações de defesa.
41. Em relação aos pagamentos feitos a médica Isabel Cristina Carvalho Costa, CRM/RN 6163, contratada para o Programa de Saúde da Família (PSF) em 1º/8/2010, não prevalece alegação de que tal profissional teria atuado como plantonista no município, uma vez que o PSF não admite esse tipo de contratação, conforme explicitado no item 38, alínea "b", acima. Não houve juntada de nenhum documento  que porventura indicasse indícios validade para essa argumentação, motivo pelo qual são rejeitadas referidas alegações de defesa.
42. Sobre o objeto de audiência - no que diz respeito à médica Isabel Cristina Carvalho Costa, demonstrando conhecimento de que tal profissional não atuaria no PSF do município deveria ter promovido a sua exclusão do CNES, considerando que mensalmente o cadastro das equipes do município sejam atualizadas no CNES, sobre a responsabilidade do gestor do SUS no município (nesse sentido, Relatório de Auditoria 11049, análise de justificativa à constatação 141098, alínea "a", peça 2, p. 8) . Nesses termos, rejeitam-se as respectivas alegações de defesa.
43. Quanto à odontóloga Waleria Carvalho Oliveira, a defendente não se manifestou, mantendo-se, assim, o entendimento prévio a respeito dela e a imputação de responsabilidade decorrente.
44. Em relação ao médico Paulo Henrique Carvalho Costa (item 32) , reconheceu o erro manter o cadastro dele no CNES. Mesmo não tendo havido dolo ou que ele tenha recebido, causou prejuízo à União pelos repasses que foram feitos em função desse cadastramento e da não atualização mensal de cadastramento no CNES que expurgasse esses casos e evitasse os repasses indevidos. Assim sendo, as alegações de defesa apresentadas não afastaram a irregularidade em comento, motivo pela qual são rejeitadas.
45. Sobre alegações de defesa que favorecem o município de Nossa Senhora dos Remédios/PI - As informações sobre o médico George Almeida Lopes Bezerra (item 30) não afastam a irregularidade deter atuado irregularmente no PSF, somente que coube à defendente fazer cessar os pagamentos irregulares. no que diz respeito aos médicos Leandro Ponce Leal e Chiara Scaramucci Leal (item 31) , também só houve ênfase em sua desconexão com o cadastro deles no CNES, sem que as irregularidades a eles associadas fossem afastadas. 
46. As informações sobre o médico José Francisco de Carvalho Costa (seu esposo) ,  a acusação foi de uso de registro do irmão, Pedro Henrique, para atuar em Unidade Básica de Saúde de Nossa Senhora dos Remédios/PI, o que não poderia, por já estar cadastrado na equipe de PSF de Formosa, da zona rural do Município de Barras/PI (v. Relatório de Auditoria 10049, constatação 141110, peça 2, p. 15-16; constatação 141113, p. 17) , além dos registros da época de outros vínculos profissionais (além do PSF de Barras, Jose¿ Francisco Carvalho Costa trabalhava no Hospital municipal Leônidas Melo, em Barras, com carga horária de 24 horas semanais; no Laboratório Exame, em Barras, com carga horária semanal de 20 horas semanais; no Hospital de Urgência de Teresina, com carga horária de 24 horas semanais; no Hospital Messias de Andrade Melo, na cidade de Batalha, com carga horária de 10 horas semanais, totalizando 118 horas semanais, além da carga horária exercida como médico ultrassonografista do Hospital Público Municipal e do exercício do mandato eletivo como Vice Prefeito da cidade de Nossa Senhora dos Remédios/PI.  
47. As informações trazidas pela defendente só reiteram a impossibilidade de ter esse profissional atuando na rede de saúde pública do município em comento nem houve evidenciação de que o médico em apreço não prestara serviços ao laboratório particular Exame de Teresina/PI. Desse modo, rejeitam-se as alegações de defesa respectivas.
48. Quanto à odontóloga Emília Maria Costa Maciel, pesa contra a sua atuação em Nossa Senhora dos Remédios/PI o fato de já ser cadastrada no CNES pelo Município de Batalha/PI e exercer irregularmente atividades de médica do PSF no município de Nossa Senhora dos Remédios/PI,  "escorada" no CRM e CPF de outro profissional (cf. Relatório de Auditoria 11049, constatação 141113, peça 2, p. 17-18) . A informação trazida pela defendente sobre os dias em que exerceu suas atividades só reitera a irregularidade, razão pela qual rejeitam-se as alegações de defesa apresentadas.
49. Por fim, a defendente insistiu em que tudo se tratou de falhas formais, sem impacto financeiro, que os serviços foram prestados e que o exame mais detido da documentação a tudo esclareceria (itens 37 e subitens) . Tais assertivas contrariam as evidências dos autos, pois houve impacto financeiro dos repasses indevidos e dos pagamentos sem comprovação de serviços corroborados não só pela documentação mas também pela falta de evidências por parte do município e da defendente da prestação efetiva do serviço ou da regularidade dos cadastramentos feitos, refletindo, efetivamente, os profissionais lá em exercício. Nesses termos, rejeitam-se as referidas alegações de defesa, importando na rejeição do pedido de que suas contas sejam julgadas regulares por terem as falhas cometidas sido de natureza formal, sem dano ao erário.
50. Individualização das Condutas
51. Considerando o ilícito acima identificado, a imputação de responsabilidade atende aos pressupostos estabelecidos na jurisprudência desta Corte de Contas. Com efeito, há elementos para individualizar as condutas, o nexo de causalidade entre estas e as irregularidades geradoras do dano e está caracterizada a atuação culposa dos responsáveis Marlene Lustosa Lages Costa (CPF: XXX.486.703-XX) e Município de Nossa Senhora dos Remédios-PI (CNPJ: 02.577.421/0001-05) , conforme matriz de responsabilização (v. peça 52) .
52. Por todo o exposto, rejeita-se integralmente as alegações de defesa e razões de justificativa apresentadas por Marlene Lustosa Lages Costa.
Verificação do Prazo de Prescrição da Pretensão Punitiva
53. Vale ressaltar que a pretensão punitiva do TCU, conforme Acórdão 1441/2016-TCU-Plenário, Relator Min. Benjamin Zymler, que uniformizou a jurisprudência acerca dessa questão, subordina-se ao prazo geral de prescrição indicado no art. 205 do Código Civil, que é de dez anos, contado da data de ocorrência da irregularidade sancionada, nos termos do art. 189 do Código Civil, sendo este prazo interrompido pelo ato que ordenar a citação, a audiência ou a oitiva dos responsáveis.
No caso em exame, a perspectiva de aplicação de penalidade ao responsável Município de Nossa Senhora dos Remédios-PI não foi alcançada, uma vez que a irregularidade sancionada se deu em 15/3/2011 e o ato de ordenação da citação ocorreu em 11/03/2021.
Por outro lado, compulsando os autos, em reavaliação das circunstâncias que ensejaram a responsabilização da sra. Marlene Lustosa Lages Costa, tendo em vista o decurso de mais de dez anos das ocorrências em relação à data do ato que autorizou sua citação e sua audiência, como apontado nos itens 13 e 13.1 acima, considera-se que houve prescrição da pretensão punitiva.
CONCLUSÃO
54. Em face da análise promovida na seção "Exame Técnico", verifica-se que o Município de Nossa Senhora dos Remédios-PI não logrou comprovar a boa e regular aplicação dos recursos; instado a se manifestar, optou pelo silêncio, configurando a revelia, nos termos do § 3º, do art. 12, da Lei 8.443/1992, assim como foram rejeitadas as alegações de defesa e razões de justificativa da responsável Marlene Lustosa Lages Costa (v. item 53) . Ademais, inexistem nos autos elementos que demonstrem a boa-fé da responsável Marlene Lustosa Lages Costa ou a ocorrência de outras excludentes de culpabilidade.
55. A jurisprudência pacífica nesta Corte é no sentido da imprescritibilidade das ações de ressarcimento ao erário (Súmula TCU 282) . Dessa forma, identificado dano ao erário, devese instaurar e julgar o processo de tomada de contas especial para responsabilizar seus agentes causadores, respeitando o direito ao contraditório e à ampla defesa, independentemente de quando ocorreram os atos impugnados.
56. Verifica-se também que não houve a prescrição da pretensão punitiva em relação ao Município de Nossa Senhora dos Remédios-PI, conforme análise já realizada.
57. Tendo em vista que não constam dos autos elementos que permitam reconhecer a boa-fé da responsável Marlene Lustosa Lages Costa, sugere-se que as contas dela sejam julgadas irregulares, nos termos do art. 202, § 6º, do Regimento Interno do TCU, com a imputação do débito atualizado monetariamente e acrescido de juros de mora, nos termos do art. 202, § 1º do Regimento Interno do TCU, descontado o valor eventualmente recolhido.
PROPOSTA DE ENCAMINHAMENTO
58. Diante do exposto, submetemos os autos à consideração superior, propondo ao Tribunal:
a)	 considerar revel o Município de Nossa Senhora dos Remédios/PI (CNPJ:       02.577.421/0001-05) , para todos os efeitos, dando-se prosseguimento ao processo, com fulcro no art. 12, § 3º, da Lei 8.443/1992;
b) rejeitar as alegações de defesa e razões de justificativa apresentadas por Marlene Lustosa Lages Costa (CPF: XXX.486.703-XX) ;
c)	 julgar irregulares, nos termos dos arts. 1º, inciso I, 16, inciso III, alíneas "b" e "c", da Lei 8.443/1992, c/c os arts. 19 e 23, inciso III, da mesma Lei, as contas dos responsáveis Município de Nossa Senhora dos Remédios/PI (CNPJ: 02.577.421/0001-05) e Marlene Lustosa Lages Costa (CPF: XXX.486.703-XX) , condenando-os ao pagamento das importâncias a seguir especificadas, atualizadas monetariamente e acrescidas dos juros de mora, calculadas a partir das datas discriminadas até a data da efetiva quitação do débito, fixando-lhe o prazo de quinze dias, para que comprove, perante o Tribunal, o recolhimento das referidas quantias aos cofres do Fundo Nacional de Saúde, nos termos do art. 23, inciso III, alínea "a", da citada lei, c/c o art. 214, inciso III, alínea "a", do Regimento Interno do TCU:
Responsável: Município de Nossa Senhora dos Remédios/PI (CNPJ: 02.577.421/0001-05) 
	Data de ocorrência
	Valor histórico (R$) 

	30/3/2007
	8.100,00

	27/4/2007
	8.100,00

	24/5/2007
	16.200,00

	20/6/2007
	16.200,00

	24/7/2007
	16.200,00

	22/8/2007
	2.550,00

	22/8/2007
	16.200,00

	18/9/2007
	2.550,00

	18/9/2007
	16.200,00

	25/10/2007
	16.200,00

	25/10/2007
	2.550,00

	28/11/2007
	16.200,00

	28/11/2007
	5.100,00

	14/12/2007
	16.200,00

	14/12/2007
	5.100,00

	28/12/2007
	24.300,00

	28/12/2007
	5.100,00

	25/2/2008
	24.300,00

	25/2/2008
	5.100,00

	26/3/2008
	24.300,00

	26/3/2008
	2.550,00

	18/4/2008
	24.300,00

	22/4/2008
	2.550,00

	21/5/2008
	2.550,00

	21/5/2008
	24.300,00

	20/6/2008
	2.550,00

	20/6/2008
	24.300,00

	23/7/2008
	24.300,00

	23/7/2008
	2.550,00

	22/8/2008
	24.300,00

	22/8/2008
	5.100,00

	30/9/2008
	24.300,00

	30/9/2008
	5.100,00

	15/10/2008
	24.300,00

	30/10/2008
	5.700,00

	27/11/2008
	5.700,00

	28/11/2008
	27.000,00

	1/12/2008
	2.700,00

	24/12/2008
	18.000,00

	24/12/2008
	5.700,00

	29/12/2008
	18.000,00

	29/12/2008
	5.700,00

	3/3/2009
	19.200,00

	3/3/2009
	6.000,00

	31/3/2009
	19.200,00

	31/3/2009
	3.000,00

	9/4/2009
	19.600,00

	9/4/2009
	6.000,00

	11/5/2009
	19.600,00

	11/5/2009
	6.000,00

	21/5/2009
	300,00

	21/5/2009
	1.200,00

	10/6/2009
	19.200,00

	12/6/2009
	6.000,00

	10/7/2009
	6.000,00

	10/7/2009
	19.200,00

	13/8/2009
	19.200,00

	14/8/2009
	3.000,00

	14/9/2009
	19.200,00

	14/9/2009
	3.000,00

	14/10/2009
	19.200,00

	19/10/2009
	3.000,00

	20/11/2009
	19.200,00

	23/11/2009
	6.000,00

	17/12/2009
	6.000,00

	17/12/2009
	19.200,00

	20/1/2010
	19.200,00

	25/1/2010
	6.000,00

	26/2/2010
	19.200,00

	26/2/2010
	9.000,00

	17/3/2010
	19.200,00

	1/4/2010
	9.000,00

	16/4/2010
	19.200,00

	22/4/2010
	9.000,00

	17/5/2010
	19.200,00

	25/5/2010
	9.000,00

	21/6/2010
	9.000,00

	30/6/2010
	19.200,00

	14/7/2010
	19.200,00

	14/7/2010
	9.000,00

	18/8/2010
	28.800,00

	31/8/2010
	6.000,00

	13/9/2010
	3.000,00

	13/9/2010
	28.800,00

	18/10/2010
	28.800,00

	27/10/2010
	3.000,00

	12/11/2010
	3.000,00

	12/11/2010
	19.200,00

	14/12/2010
	19.200,00

	31/12/2010
	3.000,00

	18/1/2011
	3.000,00

	3/2/2011
	19.200,00

	15/2/2011
	19.200,00

	22/2/2011
	3.000,00

	15/3/2011
	19.200,00

	15/3/2011
	3.000,00

Valor atualizado do débito (sem juros) em 22/8/2021: R$ 3.374.148,18 (peça 89, p. 4-51) .
 Responsável: Marlene Lustosa Lages Costa (CPF: XXX.486.703-XX) :
	Data de ocorrência
	Valor histórico (R$) 

	30/8/2010
	5.600,00

	5/10/2010
	6.000,00

	30/11/2010
	7.500,00

Valor atualizado do débito (com juros) em 22/8/2021: R$ 43.104,27 (peça 89, p. 1-3) .
e)	 aplicar ao responsável Município de Nossa Senhora dos Remédios/PI (CNPJ: 02.577.421/0001-05) a multa prevista no art. 57 da Lei 8.443/1992 c/c o art. 267 do Regimento Interno do TCU, fixando-lhe o prazo de quinze dias, a contar da notificação, para que comprove, perante o Tribunal (art. 214, III, alínea "a", do Regimento Interno do TCU) , o recolhimento da dívida aos cofres do Tesouro Nacional, atualizada monetariamente desde a data do acórdão que vier a ser proferido por este Tribunal até a data do efetivo recolhimento, se paga após o vencimento, na forma da legislação em vigor;
f)	autorizar, desde logo, a cobrança judicial das dívidas, caso não atendidas as notificações, na forma do disposto no art. 28, inciso II, da Lei 8.443/1992;
g)	 autorizar também, desde logo, se requerido, com fundamento no art. 26, da Lei 8.443, de 1992, c/c o art. 217, §§ 1º e 2º do Regimento Interno do TCU, o parcelamento da (s) dívida (s) em até 36 parcelas, incidindo, sobre cada parcela, corrigida monetariamente, os correspondentes acréscimos legais, fixando-lhe o prazo de quinze dias, a contar do recebimento da notificação, para comprovar, perante o Tribunal, o recolhimento da primeira parcela, e de trinta dias, a contar da parcela anterior, para comprovar os recolhimentos das demais parcelas, devendo incidir, sobre cada valor mensal, atualizado monetariamente, os juros de mora devidos, no caso do débito, na forma prevista na legislação em vigor, alertando os responsáveis de que a falta de comprovação do recolhimento de qualquer parcela importará o vencimento antecipado do saldo devedor, nos termos do § 2º do art. 217 do Regimento Interno deste Tribunal; 
h) enviar cópia do Acórdão a ser prolatado à Procuradoria da República no Estado do Piauí, nos termos do § 3º do art. 16 da Lei 8.443/1992, c/c o § 7º do art. 209 do Regimento Interno do TCU, para adoção das medidas cabíveis;
i)	 enviar cópia do Acórdão que vier a ser proferido ao Fundo Nacional de Saúde e aos responsáveis, para ciência;
j)	 informar à Procuradoria da República no Estado do Piauí, ao Fundo Nacional de Saúde e aos responsáveis que a presente deliberação, acompanhada do Relatório e do Voto que a fundamenta, está disponível para a consulta no endereço www.tcu.gov.br/acordaos, além de esclarecer que, caso requerido, o TCU poderá fornecer sem custos as correspondentes cópias, de forma impressa; 
k)	 informar à Procuradoria da República no Estado do Piauí que, nos termos do parágrafo único do art. 62 da Resolução TCU 259/2014, os procuradores e membros do Ministério Público credenciados nesta Corte podem acessar os presentes autos de forma eletrônica e automática, ressalvados apenas os casos de eventuais peças classificadas como sigilosas, as quais requerem solicitação formal.
 2.	O representante do Ministério Público junto ao TCU, neste ato representado pelo Procurador Júlio Marcelo de Oliveira, inobstante concordar com as conclusões da unidade técnica, apresentou ajustes na proposta de encaminhamento por ela sugerida, conforme manifestação a seguir transcrita (peça 93) :
Nestes autos de tomada de contas especial, ante os achados da equipe do Departamento Nacional de Auditoria do Sistema Único de Saúde (Denasus, peças 2 e 3) , foram adotadas as seguintes medidas saneadoras no âmbito desta Corte:
a) citação do Município de Nossa Senhora dos Remédios/PI, em decorrência do "recebimento irregular de recursos federais do SUS pelo município, relativos ao Bloco da Atenção Básica (incentivo financeiro da Estratégia Saúde da Família) , evidenciado nas constatações 141098 a 141102 constantes do Relatório de Auditoria do Denasus nº 11049" (peças 52 e 57) :
	Data de ocorrência
	Valor histórico (R$) 
	Data de ocorrência
	Valor histórico (R$) 

	30/3/2007
	8.100,00
	11/5/2009
	19.600,00

	27/4/2007
	8.100,00
	11/5/2009
	6.000,00

	24/5/2007
	16.200,00
	21/5/2009
	300,00

	20/6/2007
	16.200,00
	21/5/2009
	1.200,00

	24/7/2007
	16.200,00
	10/6/2009
	19.200,00

	22/8/2007
	2.550,00
	12/6/2009
	6.000,00

	22/8/2007
	16.200,00
	10/7/2009
	6.000,00

	18/9/2007
	2.550,00
	10/7/2009
	19.200,00

	18/9/2007
	16.200,00
	13/8/2009
	19.200,00

	25/10/2007
	16.200,00
	14/8/2009
	3.000,00

	25/10/2007
	2.550,00
	14/9/2009
	19.200,00

	28/11/2007
	16.200,00
	14/9/2009
	3.000,00

	28/11/2007
	5.100,00
	14/10/2009
	19.200,00

	14/12/2007
	16.200,00
	19/10/2009
	3.000,00

	14/12/2007
	5.100,00
	20/11/2009
	19.200,00

	28/12/2007
	24.300,00
	23/11/2009
	6.000,00

	28/12/2007
	5.100,00
	17/12/2009
	6.000,00

	25/2/2008
	24.300,00
	17/12/2009
	19.200,00

	25/2/2008
	5.100,00
	20/1/2010
	19.200,00

	26/3/2008
	24.300,00
	25/1/2010
	6.000,00

	26/3/2008
	2.550,00
	26/2/2010
	19.200,00

	18/4/2008
	24.300,00
	26/2/2010
	9.000,00

	22/4/2008
	2.550,00
	17/3/2010
	19.200,00

	21/5/2008
	2.550,00
	1/4/2010
	9.000,00

	21/5/2008
	24.300,00
	16/4/2010
	19.200,00

	20/6/2008
	2.550,00
	22/4/2010
	9.000,00

	20/6/2008
	24.300,00
	17/5/2010
	19.200,00

	23/7/2008
	24.300,00
	25/5/2010
	9.000,00

	23/7/2008
	2.550,00
	21/6/2010
	9.000,00

	22/8/2008
	24.300,00
	30/6/2010
	19.200,00

	22/8/2008
	5.100,00
	14/7/2010
	19.200,00

	30/9/2008
	24.300,00
	14/7/2010
	9.000,00

	30/9/2008
	5.100,00
	18/8/2010
	28.800,00

	15/10/2008
	24.300,00
	31/8/2010
	6.000,00

	30/10/2008
	5.700,00
	13/9/2010
	3.000,00

	27/11/2008
	5.700,00
	13/9/2010
	28.800,00

	28/11/2008
	27.000,00
	18/10/2010
	28.800,00

	1/12/2008
	2.700,00
	27/10/2010
	3.000,00

	24/12/2008
	18.000,00
	12/11/2010
	3.000,00

	24/12/2008
	5.700,00
	12/11/2010
	19.200,00

	29/12/2008
	18.000,00
	14/12/2010
	19.200,00

	29/12/2008
	5.700,00
	31/12/2010
	3.000,00

	3/3/2009
	19.200,00
	18/1/2011
	3.000,00

	3/3/2009
	6.000,00
	3/2/2011
	19.200,00

	31/3/2009
	19.200,00
	15/2/2011
	19.200,00

	31/3/2009
	3.000,00
	22/2/2011
	3.000,00

	9/4/2009
	19.600,00
	15/3/2011
	19.200,00

	9/4/2009
	6.000,00
	15/3/2011
	3.000,00

As Constatações 141098 a 141102, que deram causa à citação do município (peça 57) , têm o seguinte escopo (peça 2, pp. 5/12) :
"Grupo: Atenção Básica 
SubGrupo: ESF - PACS/PSF 
Item: Composição Equipes 
Constatação: Médicos, dentistas e enfermeiros, num total de 20 (vinte) , dos quais 15 (quinze) nunca trabalharam no Programa Saúde da Família em Nossa Senhora dos Remédios, foram cadastrados irregularmente no CNES. Um dos médicos mesmo depois de morto continuou cadastrado como médico do PSF durante 4 (quatro) meses."
Os nomes dos profissionais estão listados à peça 2, pp. 11/2 (Constatação 141102) :
"Estamos falando de: 1) Eugênia Carla Sousa Batista, CRM 9582/CE (ativo) , 2971/PI e 14856/PE (transferidos) , CPF XXX.320.503-XX, residente em Fortaleza/CE, Avenida 13 de Rockdolle, nº 51, Barra do Ceará, que aparece como médica do Posto de Saúde Santo Antônio, de abril de 2008 a março de 2009; 2) Jesuíno Batista Moreira da Fonseca, CRM 2029/PI, que aparece cadastrado como médico do Posto de Saúde da localidade Santo Antônio, de abril de 2009 a abril de 2010, enquanto que de maio a junho de 2010 foi cadastro como atendendo no Posto de Saúde que funciona na sede da Secretaria Municipal de Saúde. Registre-se que Jesuíno Batista, MORREU em 14 de fevereiro de 2010, mesmo assim, continuou cadastrado no CNES até junho, permitindo a Secretaria Municipal de Saúde receber integralmente o incentivo financeiro de R$ 9.100,00 do Ministério da Saúde, como se o profissional estivesse trabalhando; 3) Paulo Henrique Carvalho Costa, CRM 2563/PI, CPF XXX.568.453-XX, cadastrado na equipe do PSF que funciona na sede da Secretaria Municipal de Saúde, entre agosto de 2010 a fevereiro de 2011. Paulo Henrique emprestou o nome, CRM e CPF para o irmão José Francisco Carvalho Costa, vice-prefeito do Município e que já é médico do PSF de Barras não podendo ser do PSF de Nossa Senhora dos Remédios. José Francisco é esposo da Secretária Municipal de Saúde, senhora Marlene Lustosa Lages Costa; 4) Isabel Cristina Carvalho Costa, CRM/PI, CPF XXX.503.573-XX, cadastrada na equipe do PSF da localidade Santo Antônio, de outubro de 2010 a fevereiro de 2011. Isabel Cristina é irmã de Paulo Henrique e de José Francisco de Carvalho Costa [Vice-Prefeito e esposo de Marlene Lustosa Lages Costa] e cunhada da Secretária Municipal de Saúde [Marlene Lustosa Lages Costa]; 5) Lorena de Sousa Fortes, CRM/PI 4007, cadastrada no Posto de Saúde da localidade Santarém, nos meses de julho e agosto de 2010; 6) Bruno Calaça Ribeiro, CRM/PI 3543, cadastrado entre fevereiro e agosto de 2007 no Posto de Saúde Santo Antônio e de dezembro de 2007 a outubro de 2008 no Posto de Saúde Santarém; 7) Mírian Borges Fortes Couto, CRM/PI 2505, cadastrada de agosto de 2007 a janeiro de 2008 no Posto de Saúde Santo Antônio; 8) José Eulálio do Vale Neto, CRO/PI 171, cadastrado de fevereiro a junho de 2009 no PS de Santarém; 9) Gilberto Pires Lages, CRO/PI 519, cadastrado de julho a dezembro de 2008 no PS de Santa Santarém e de outubro de 2009 a março de 2010 no PS da sede; 10) José Nilton Veras Batista, CRO/PI 282, cadastrado de outubro de 2007 a julho de 2010 no PS de Santo Antônio; 11) José Ferreira do Amaral, CRO/PI 245, cadastrado em maio de 2010 no PS da sede; 12) Lucas Lages Castelo Branco, CRO/PI 2263, cadastrado de maio a setembro de 2010 no PS de Santarém; 13) Waléria Carvalho Oliveira, CRO/PI 2127, cadastrada de outubro a dezembro de 2010 no PS Santo Antônio; 14) Sara Maria Macedo Franco, CRO/PI 1348, cadastrada de janeiro a abril de 2010 no PS Santarém e em maio e junho de 2010 no PS de Santo Antônio; 15) Samuel Barbosa Feitosa, CRO/PI 1902, cadastrado de jul a set/2007 no PS da sede; 15) Luana Dias Freitas Guimarães, CRO/PI 2194, cadastrada de out/2007 a jan/2008 no PS da sede; 16) Patrícia de Carvalho Gomes, enfermeira, cadastrada de abril/2008 a abril/2010 no PS da sede; 17)  Andrelina Carvalho Sampaio, enfermeira, em maio e jun/2010 no PS da sede."
b) citação de Marlene Lustosa Lages Costa, Secretária Municipal de Saúde de 5/8/2010 a 31/12/2011 (peça 2, p. 3; peça 22; e peça 39) , tendo em vista a "não comprovação da boa e regular aplicação dos recursos repassados pela União, na modalidade fundo a fundo, pelo Fundo Nacional de Saúde ao Fundo de Saúde do Município de Nossa Senhora dos Remédios, em face de pagamento relativo a serviços de cardiologia não  comprovados e que supostamente teriam sido prestados por empresa inexistente, e pagamentos a médica contratada cujos serviços não foram comprovados, evidenciado nas constatações 141114 e 141122 do Relatório de Auditoria do Denasus nº 11049" (peças 52 e 58) :
	DATA DE OCORRÊNCIA
	VALOR HISTÓRICO (R$) 

	30/8/2010
	5.600,00

	5/10/2010
	6.000,00

	IRREGULARIDADE

	Pagamentos à médica Isabel Cristina Carvalho Costa, CRM/RN 6163, contratada para o Programa de Saúde da Família em 1º/8/2010, pelo prazo de um ano, com salário de R$ 6.000,00 mensais [peça 21, pp. 2/3], cujos serviços não foram comprovados. A referida profissional foi contratada pra prestar atendimento médico nas ações básicas de saúde, na cidade e nos postos de saúde da zona rural do município. Na Atenção Básica (PSF) , não existe profissional em regime de plantão, sendo exigido o atendimento de 40 horas semanais. Foi lotada na Unidade Básica de Saúde de Santarém (município de Nossa Senhora dos Remédios/PI) em 20/9/2010, com carga horária de 40 horas mensais. Recebeu R$ 5.600,00, em espécie peça 21, p. 10], em decorrência da Nota de Empenho 146, de 30/8/2010, referente ao mês de agosto/2010 [peça 21, p. 9], e R$ 6.000,00, por força da Nota de Empenho 308, referente ao mês de setembro/2010 [peça 21, pp. 11/2]. No entanto, declaração do Hospital Onofre Lopes de Natal/RN [peças 20, pp. 27/30, e 21, pp. 1 e 4/7] informou que Isabel Cristina Carvalho Costa cumpria a residência médica naquele hospital desde fevereiro de 2010, com frequência regular, o que indicaria que não teria prestado serviços nos meses de agosto e setembro/2010 no município de Nossa Senhora dos Remédios/PI. A equipe de auditoria registrou que, por ocasião da realização da auditoria (fevereiro/2011) , a referida médica ainda não tinha tido o contrato rescindido e continuava integrando a equipe do PSF, segundo cadastro do CNES (peça 2, pp. 27/9, Relatório de Auditoria 11049, Constatação 141122, e peça 90, p. 12, item 45, alínea "b") .

	DATA DE OCORRÊNCIA
	VALOR HISTÓRICO (R$) 

	30/11/2010
	7.500,00

	Pagamento relativo a serviços de cardiologia não comprovados da empresa P. C. Clínica Cardiológica, CNPJ: 07.870.675/0001-30 (Rua José Fenelon Silva, 2150, bairro Lourival Parente, CEP 64023-290, em Teresina/PI, onde não foi encontrada, após visita da equipe de auditoria do Denasus) , decorrente da execução de pagamento da nota de empenho 101, de 22/11/2010, no valor de R$ 7.500,00 [peça 14, p. 6], pago por meio do cheque 850826, de 20/11/2010, conta corrente 58.044-9 (Piso de Atenção Básica: Banco do Brasil) [peça 14, p. 9] correspondente à nota fiscal (eletrônica) 028, de 22/11/2010 [peça 14, pp. 7/8], que só menciona como descrição que foi emitida pela realização de serviços médicos. Referida clínica não aparece no Sistema de Cadastro do Ministério da Saúde (SCNES) , no qual estão cadastrados todos os estabelecimentos de saúde do país, e o recibo emitido por ela indica endereço em Nossa Senhora dos Remédios/PI, e não em Teresina. Não foram comprovados serviços que justificassem a emissão da nota fiscal e seu pagamento. A equipe de auditoria acrescentou que a referida clínica não era prestadora de serviços da prefeitura, mas sim o seu sócio responsável, o médico Paulo Henrique Carvalho Costa, que era remunerado pela folha de pagamento da prefeitura, sem emitir notas fiscais. Os exames eram realizados no Hospital Municipal e os resultados enviados para Teresina, onde o referido médico emitia laudos e os devolvia ao município, sem contato com o paciente, nem antes nem depois do exame (peça 2, pp. 30/1, Relatório de Auditoria 11049, Constatação 141114, e peça 90, p. 12, item 45, alínea "a") .

c) audiência de Marlene Lustosa Lages Costa, Secretária Municipal de Saúde de 5/8/2010 a 31/12/2011 (peça 2, p. 3; peça 22; e peça 39) , em razão da "inserção/manutenção indevida de dados de profissionais de saúde (médicos e dentistas) no Cadastro Nacional de Estabelecimentos de Saúde (CNES) , causando repasse indevido de recursos de incentivos financeiros da Atenção Básica (Estratégia Saúde da Família) , evidenciado nas constatações 141098 a 141102 constantes do Relatório de Auditoria do Denasus nº 11049" (peças 52, 58 e 69, pp. 11/2, item 38.1) :
"a) pela inclusão indevida de:
a.1) Isabel Cristina de Carvalho, médica (cunhada da defendente, cf. Relatório de Auditoria 11049, peça 2, p 27; CNES: já com 100 horas semanais - 40h Hospital Parnamirim/RN + 60 h Residência Médica em Natal/RN) - foi cadastrada na equipe do PSF da localidade Santo Antônio, de outubro de 2010 a fevereiro de 2011 (v. Relatório de Auditoria 11049, constatação 141410, item 4, peça 2, p. 26) .
a.2) Waleria Carvalho Oliveira, odontóloga (entrada em 1º/10/2010, cf. Relatório de Auditoria 11049, peça 3, p. 4) - foi cadastrada de outubro a dezembro de 2010 no Posto Santo Antônio (v. Relatório de Auditoria 11049, constatação 141410, item 13, peça 2, p. 26) ;
b) pela mantença do médico Paulo Henrique Carvalho Costa  (cunhado da defendente, que trabalhava em Teresina, v. item 38, alínea 'a' acima e anexo do Relatório de Auditoria 11049, peça 3, p. 2) - cadastrado na equipe do PSF que funcionava na sede da Secretaria Municipal de Saúde, entre agosto de 2010 a fevereiro de 2011. Ele teria emprestado o nome, CRM e CPF para o irmão Jose¿ Francisco Carvalho Costa, vice-prefeito do Munícipio, médico do PSF de Barras e de Nossa Senhora dos Remédios (v. Relatório de Auditoria 11049, constatação 141410, item 3, peça 2, p. 25-26) ." 
Apenas a sra. Marlene Lustosa Lages Costa apresentou defesa (peça 64) , cujo conteúdo guarda identidade, no essencial, com os esclarecimentos por ela prestados à equipe de auditoria, por ocasião do recebimento do relatório preliminar do Denasus, que não foram aceitos (peça 29) .
A Secretaria de Controle Externo de Tomada de Contas Especial (SecexTCE) (peças 69 a 71) e o Ministério Público de Contas (peça 72) manifestaram-se, em essência, pela rejeição da defesa aduzida pela ex-Secretária Municipal de Saúde Marlene Lustosa Lages Costa, com julgamento pela irregularidade das suas contas e condenação em débito (R$ 5.600,00, R$ 6.000,00 e R$ 7.500,00) , bem como pela fixação de novo e improrrogável prazo para recolhimento da respectiva dívida pela municipalidade (tabela dos débitos à peça 69, pp. 15/7, alínea "c". Valor atualizado do débito, sem juros, em 17/9/2021: R$ 2.411.298,86, peça 67) .
Por meio do Acórdão 18.588/2021, no tocante ao ente federativo, a 1ª Câmara acolheu a proposta das instâncias instrutiva e opinativa e decidiu fixar novo e improrrogável prazo para o município de Nossa Senhora dos Remédios/PI efetuar e comprovar o recolhimento das quantias especificadas (peça 73) .
A municipalidade foi notificada da dívida (peças 76, 79 e 87) , mas não compareceu aos autos, e a proposta da SecexTCE, em uníssono, é a seguinte (peças 90 a 92) :
"a) considerar revel o município de Nossa Senhora dos Remédios/PI (CNPJ:    02.577.421/0001-05) , para todos os efeitos, dando-se prosseguimento ao processo, com fulcro no art. 12, § 3º, da Lei 8.443/1992;
b) rejeitar as alegações de defesa e razões de justificativa apresentadas por Marlene Lustosa Lages Costa (CPF: XXX.486.703-XX) ;
c) julgar irregulares, nos termos dos arts. 1º, inciso I, 16, inciso III, alíneas 'b' e 'c', da Lei 8.443/1992, c/c os arts. 19 e 23, inciso III, da mesma Lei, as contas dos responsáveis município de Nossa Senhora dos Remédios/PI (CNPJ: 02.577.421/0001-05) e Marlene Lustosa Lages Costa (CPF: XXX.486.703-XX) , condenando-os ao pagamento das importâncias a seguir especificadas, atualizadas monetariamente e acrescidas dos juros de mora, calculadas a partir das datas discriminadas até a data da efetiva quitação do débito, fixando-lhe o prazo de quinze dias, para que comprove, perante o Tribunal, o recolhimento das referidas quantias aos cofres do Fundo Nacional de Saúde, nos termos do art. 23, inciso III, alínea 'a', da citada lei, c/c o art. 214, inciso III, alínea 'a' , do Regimento Interno do TCU:
Responsável: município de Nossa Senhora dos Remédios/PI (CNPJ:  02.577.421/0001-05) 
	Data de ocorrência
	Valor histórico 
 (R$) 
	Data de ocorrência
	Valor histórico
 (R$) 

	30/3/2007
	8.100,00
	11/5/2009
	19.600,00

	27/4/2007
	8.100,00
	11/5/2009
	6.000,00

	24/5/2007
	16.200,00
	21/5/2009
	300,00

	20/6/2007
	16.200,00
	21/5/2009
	1.200,00

	24/7/2007
	16.200,00
	10/6/2009
	19.200,00

	22/8/2007
	2.550,00
	12/6/2009
	6.000,00

	22/8/2007
	16.200,00
	10/7/2009
	6.000,00

	18/9/2007
	2.550,00
	10/7/2009
	19.200,00

	18/9/2007
	16.200,00
	13/8/2009
	19.200,00

	25/10/2007
	16.200,00
	14/8/2009
	3.000,00

	25/10/2007
	2.550,00
	14/9/2009
	19.200,00

	28/11/2007
	16.200,00
	14/9/2009
	3.000,00

	28/11/2007
	5.100,00
	14/10/2009
	19.200,00

	14/12/2007
	16.200,00
	19/10/2009
	3.000,00

	14/12/2007
	5.100,00
	20/11/2009
	19.200,00

	28/12/2007
	24.300,00
	23/11/2009
	6.000,00

	28/12/2007
	5.100,00
	17/12/2009
	6.000,00

	25/2/2008
	24.300,00
	17/12/2009
	19.200,00

	25/2/2008
	5.100,00
	20/1/2010
	19.200,00

	26/3/2008
	24.300,00
	25/1/2010
	6.000,00

	26/3/2008
	2.550,00
	26/2/2010
	19.200,00

	18/4/2008
	24.300,00
	26/2/2010
	9.000,00

	22/4/2008
	2.550,00
	17/3/2010
	19.200,00

	21/5/2008
	2.550,00
	1/4/2010
	9.000,00

	21/5/2008
	24.300,00
	16/4/2010
	19.200,00

	20/6/2008
	2.550,00
	22/4/2010
	9.000,00

	20/6/2008
	24.300,00
	17/5/2010
	19.200,00

	23/7/2008
	24.300,00
	25/5/2010
	9.000,00

	23/7/2008
	2.550,00
	21/6/2010
	9.000,00

	22/8/2008
	24.300,00
	30/6/2010
	19.200,00

	22/8/2008
	5.100,00
	14/7/2010
	19.200,00

	30/9/2008
	24.300,00
	14/7/2010
	9.000,00

	30/9/2008
	5.100,00
	18/8/2010
	28.800,00

	15/10/2008
	24.300,00
	31/8/2010
	6.000,00

	30/10/2008
	5.700,00
	13/9/2010
	3.000,00

	27/11/2008
	5.700,00
	13/9/2010
	28.800,00

	28/11/2008
	27.000,00
	18/10/2010
	28.800,00

	1/12/2008
	2.700,00
	27/10/2010
	3.000,00

	24/12/2008
	18.000,00
	12/11/2010
	3.000,00

	24/12/2008
	5.700,00
	12/11/2010
	19.200,00

	29/12/2008
	18.000,00
	14/12/2010
	19.200,00

	29/12/2008
	5.700,00
	31/12/2010
	3.000,00

	3/3/2009
	19.200,00
	18/1/2011
	3.000,00

	3/3/2009
	6.000,00
	3/2/2011
	19.200,00

	31/3/2009
	19.200,00
	15/2/2011
	19.200,00

	31/3/2009
	3.000,00
	22/2/2011
	3.000,00

	9/4/2009
	19.600,00
	15/3/2011
	19.200,00

	9/4/2009
	6.000,00
	15/3/2011
	3.000,00

Valor atualizado do débito (sem juros) em 22/8/2021: R$ 3.374.148,18 (peça 89, p. 4-51) .
Responsável: Marlene Lustosa Lages Costa (CPF: XXX.486.703-XX) :
	Data de ocorrência
	Valor histórico (R$) 

	30/8/2010
	5.600,00

	5/10/2010
	6.000,00

	30/11/2010
	7.500,00

Valor atualizado do débito (com juros) em 22/8/2021: R$ 43.104,27 (peça 89, p. 1-3) .
e)	 aplicar ao responsável município de Nossa Senhora dos Remédios/PI (CNPJ:02.577.421/0001-05) a multa prevista no art. 57 da Lei 8.443/1992 c/c o art. 267 do Regimento Interno do TCU, fixando-lhe o prazo de quinze dias, a contar da notificação, para que comprove, perante o Tribunal (art. 214, III, alínea 'a', do Regimento Interno do TCU) , o recolhimento da dívida aos cofres do Tesouro Nacional, atualizada monetariamente desde a data do acórdão que vier a ser proferido por este Tribunal até a data do efetivo recolhimento, se paga após o vencimento, na forma da legislação em vigor;
f)	autorizar, desde logo, a cobrança judicial das dívidas, caso não atendidas as notificações, na forma do disposto no art. 28, inciso II, da Lei 8.443/1992;
g)	 autorizar também, desde logo, se requerido, com fundamento no art. 26, da Lei 8.443, de 1992, c/c o art. 217, §§ 1º e 2º do Regimento Interno do TCU, o parcelamento da (s) dívida (s) em até 36 parcelas, incidindo, sobre cada parcela, corrigida monetariamente, os correspondentes acréscimos legais, fixando-lhe o prazo de quinze dias, a contar do recebimento da notificação, para comprovar, perante o Tribunal, o recolhimento da primeira parcela, e de trinta dias, a contar da parcela anterior, para comprovar os recolhimentos das demais parcelas, devendo incidir, sobre cada valor mensal, atualizado monetariamente, os juros de mora devidos, no caso do débito, na forma prevista na legislação em vigor, alertando os responsáveis de que a falta de comprovação do recolhimento de qualquer parcela importará o vencimento antecipado do saldo devedor, nos termos do § 2º do art. 217 do Regimento Interno deste Tribunal; 
h) enviar cópia do Acórdão a ser prolatado à Procuradoria da República no Estado do Piauí, nos termos do § 3º do art. 16 da Lei 8.443/1992, c/c o § 7º do art. 209 do Regimento Interno do TCU, para adoção das medidas cabíveis;
i)	 enviar cópia do Acórdão que vier a ser proferido ao Fundo Nacional de Saúde e aos responsáveis, para ciência;
j)	 informar à Procuradoria da República no Estado do Piauí, ao Fundo Nacional de Saúde e aos responsáveis que a presente deliberação, acompanhada do Relatório e do Voto que a fundamenta, está disponível para a consulta no endereço www.tcu.gov.br/acordaos, além de esclarecer que, caso requerido, o TCU poderá fornecer sem custos as correspondentes cópias, de forma impressa; 
k)	 informar à Procuradoria da República no Estado do Piauí que, nos termos do parágrafo único do art. 62 da Resolução TCU 259/2014, os procuradores e membros do Ministério Público credenciados nesta Corte podem acessar os presentes autos de forma eletrônica e automática, ressalvados apenas os casos de eventuais peças classificadas como sigilosas, as quais requerem solicitação formal."
II
Com as vênias de estilo, o Ministério Público de Contas acompanha somente em parte a proposição da unidade técnica especializada.
De início, destaca-se que, no voto condutor do Acórdão 18588/2021-TCU-Primeira Câmara, Vossa Excelência alertou para a seguinte questão (peça 74, p. 2, grifos originais) :
"14. No que tange à condenação em débito da Sra. Marlene Costa, sugerida pela unidade técnica, imperioso esclarecer se os recursos utilizados para a realização dos pagamentos tidos por não comprovados estão abrangidos na parcela dos recursos federais cuja transferência foi considerada irregular e que justificou a responsabilização da municipalidade. 
15. Com o objetivo de evitar descompasso processual e proporcionar o saneamento dos autos, deixo a análise da defesa da responsável Marlene Costa para momento oportuno."
Na derradeira instrução (peça 90) , em que propõe a irregularidade das contas e a condenação em débito do município (revel) e de Marlene Costa, de acordo com os valores indicados nas respectivas citações, a SecexTCE parece não ter atentado para a necessidade de esclarecer a dúvida suscitada por Vossa Excelência. A instrução não abordou a matéria, ou seja, se haveria duplicidade de cobrança ou não, vale dizer, se as quantias objetos da citação de Marlene Costa, que se referem a pagamentos a médica contratada cujos serviços não foram comprovados (Isabel Cristina Carvalho Costa, valores: R$ 5.600,00 e R$ 6.000,00) e a serviços de cardiologia não  comprovados e que supostamente teriam sido prestados por empresa inexistente (P. C. Clínica Cardiológica, R$ 7.500,00) , nos termos das Constatações 141122  e 141114 (peça 2, pp. 27/31, e peça 90, p. 12, item 45, alíneas "a" e "b") , estariam ou não inclusas na citação da municipalidade. 
Na tentativa de esclarecer o questionamento lançado no voto, examinando o relatório de auditoria do Denasus, o Ministério Público de Contas verificou, conforme noticiado no item I do presente parecer, que as constatações 141098 a 141102, que deram causa à citação do município (peça 57) , têm o seguinte escopo (peça 2, pp. 5/12) :
"Grupo: Atenção Básica 
SubGrupo: ESF - PACS/PSF 
Item: Composição Equipes 
Constatação: Médicos, dentistas e enfermeiros, num total de 20 (vinte) , dos quais 15 (quinze) nunca trabalharam no Programa Saúde da Família em Nossa Senhora dos Remédios, foram cadastrados irregularmente no CNES. Um dos médicos mesmo depois de morto continuou cadastrado como médico do PSF durante 4 (quatro) meses."
Os nomes dos profissionais estão listados à peça 2, pp. 11/2, e o nome da médica Isabel consta da relação (Constatação 141102, grifou-se) :
"Estamos falando de: (...) 4) Isabel Cristina Carvalho Costa, CRM/PI, CPF XXX.503.573-XX, cadastrada na equipe do PSF da localidade Santo Antônio, de outubro de 2010 a fevereiro de 2011. Isabel Cristina é irmã de Paulo Henrique e de José Francisco de Carvalho Costa [Vice-Prefeito e esposo de Marlene Lustosa Lages Costa] e cunhada da Secretária Municipal de Saúde [Marlene Lustosa Lages Costa];  (...) ."
A situação de Isabel Cristina Carvalho Costa é tratada em detalhes na Constatação 141122 (peça 2, pp. 27/9 e 53/4) , na qual se reafirma que tal profissional não prestou atendimento ao PSF em Nossa Senhora dos Remédios/PI nos meses de agosto e setembro de 2010 e que, em razão do pagamento indevido de salários, deve ser providenciada a restituição de  R$ 11.600,00, ou seja, das importâncias de R$ 5.600,00 (fato gerador: 30/8/2010) e de R$ 6.000,00 (fato gerador: 5/10/2010) indicadas na citação de Marlene Lustosa Lages Costa, Secretária Municipal de Saúde à época (peças 52 e 58) .
Nesse contexto, o MP de Contas entende que os débitos de R$ 5.600,00 e R$ 6.000,00 estão, sim, incluídos nos montantes que ensejaram a citação da municipalidade. Em razão disso, Marlene Lustosa Lages Costa, Secretária Municipal de Saúde de 5/8/2010 a 31/12/2011 (peça 2, p. 3; peça 22; e peça 39) , cuja conduta concorreu diretamente para o dano ao erário, deve ser condenada solidariamente com o município ao ressarcimento das referidas importâncias.
Assim, considerando as datas dos repasses feitos ao Fundo de Saúde e as datas dos pagamentos efetuados pela ordenadora de despesas, cabe fazer, na proposta de encaminhamento à peça 90, item 66, alínea "c", os seguintes ajustes:
a) no que se refere à responsabilidade individual do município, abater as parcelas de R$ 5.600,00 (30/8/2010) e de R$ 6.000,00 (5/10/2010) dos montantes repassados em 18/8/2010 e 13/9/2010 (datas mais próximas dos pagamentos) , respectivamente, conforme segue:
	PROPOSTA UNIDADE TÉCNICA (peça 90) 
	PROPOSTA MP DE CONTAS

	Data de ocorrência
	Valor histórico (R$) 
	Data de ocorrência
	Valor histórico (R$) 

	18/8/2010
	28.800,00
	18/8/2010
	23.200,00
[= 28.800,00 - 5.600,00]

	13/9/2010
	28.800,00
	13/9/2010
	22.800,00
[= 28.800,00 - 6.000,00]

b) no que tange à responsabilidade individual de Marlene Lustosa Lages Costa, condená-la pelo débito no valor de R$ 7.500,00;
c) condenar solidariamente o município de Nossa Senhora dos Remédios/PI e Marlene Lustosa Lages Costa pelas quantias a seguir:
	Data de ocorrência
	Valor histórico (R$) 

	30/8/2010
	5.600,00

	5/10/2010
	6.000,00

A proposta de condenação da ex-Secretária Marlene Lustosa Lages Costa pela importância de R$ 7.500,00 é devida, visto que o referido dano não teve origem em pagamento de "médicos, dentistas e enfermeiros" (pessoas físicas, portanto) que não prestaram serviço e que deram ensejo à citação do município, mas em serviços de cardiologia não  comprovados e que supostamente teriam sido prestados pela empresa inexistente P. C. Clínica Cardiológica (peça 90, p. 12, item 45, alínea "a") , de modo que, nesse particular, os fatos geradores das citações do ente federativo e da gestora de saúde não se confundem. Segue a reprodução parcial do relato do Denasus, contido na Constatação 141114, peça 2, pp. 30/1 e 56: 
"Constatação: Empresa fantasma emitiu Nota Fiscal como tendo prestado serviços complementares na área de Cardiologia para a Prefeitura de Nossa Senhora dos Remédios. Nem os serviços foram prestados, nem a Clínica existe fisicamente. 
Evidência: Na análise das despesas referentes ao mês de novembro de 2010 consta a Nota de Empenho nº 00101, de 22/11/2010, no valor de R$ 7.500,00 (sete mil e quinhentos reais) em nome da empresa P. C. CLÍNICA CARDIOLÓGICA S/S, CNPJ 07.870.675/0001-30, estabelecida à Rua José Fenelon Silva, nº 2150, bairro Lourival Parente, em Teresina, CEP 64.023-290 [peça 14, p. 6]. A Nota de Empenho é assinada por Marlene Lustosa Lages Costa, Secretária Municipal de Saúde. Não consta na Nota de Empenho a assinatura da Secretaria de Finanças, senhora Silvania Oliveira Santos de Brito. 
A Nota Fiscal (eletrônica) , de nº 00000028, de 22/11/2010 registra no campo específico, que foi emitida pela realização de serviços médicos [peça 14, pp. 7/8]. Não há registro quanto ao tipo de serviço médico realizado (exames, consultas, etc.) que justifique o valor de R$ 7.500,00. No comprovante de inscrição e de situação cadastral extraído da página da Receita Federal, consta que a Clínica realiza os seguintes tipos de exames: serviços de ressonância magnética, serviços de diagnóstico por imagem sem uso de radiação ionizante, exceto ressonância magnética, serviços de diagnóstico por registro gráfico (ECG, EED e outros exames análogos) , serviços de diagnóstico por métodos ópticos (endoscopia e outros exames análogos) , além de serviços de litotripsia [peça 14, pp. 3/4]. 
Vale notar que a Clínica em comento apesar de vender serviços para o SUS de Nossa Senhora dos Remédios não aparece no Sistema de Cadastro do Ministério da Saúde, SCNES onde estão cadastrados todos os Estabelecimentos de Saúde do país. Registre-se ainda, que no recibo anexado à Nota Fiscal e à Nota de Empenho, a Clínica aparece como estabelecida em Nossa Senhora dos Remédios [peça 14, p. 8] e não em Teresina como consta na Nota Fiscal. O pagamento foi efetuado com recursos do Piso de Atenção Básica, através do Cheque nº 850826, de 30/11/2010, conta corrente nº 58.044-9 do Banco do Brasil [peça 14, p. 9]. Não existem provas documentais e/ou materiais da efetiva realização dos serviços médicos citados na Nota Fiscal. O cheque é nominal à P. C. Clínica Cardiológica S/S e foi assinado pela Secretária Municipal de Saúde, Marlene Lustosa Lages Costa e pela Secretária Municipal de Finanças, Silvania Oliveira Santos de Brito. 
Pesquisa realizada na base de dados do Cadastro Nacional de Pessoa Jurídica revelou que a empresa PC CLÍNICA CARDIOLÓGICA S/S tem um capital social de R$ 1.000,00 (mil reais) . Tem como Sócio Responsável PAULO HENRIQUE CARVALHO COSTA, CPF 420.568.53-34 e como Sócio Administrador ANNE KARINE DE CARVALHO OLIVEIRA, CPF 645.336.033,00 [peça 14, p. 3]. 
Por fim, dia 24 de março de 2011, às 16h00min horas visitamos o endereço onde, segundo consta na Nota de Empenho, na Nota Fiscal e no Cadastro Nacional de Pessoa Jurídica, funciona a P C CLÍNICA CARDIOLÓGICA S/S, Rua José Fenelon Silva, 2150, bairro Lourival Parente, CEP 64.023-290, em Teresina [peça 14, p. 4]. No local não funciona, nem nunca funcionou qualquer Estabelecimento de Saúde. Segundo o senhor Laércio Lages Oliveira que se identificou como residindo no endereço há 12 (anos) , desconhece a existência da referida Clínica. Veja foto anexa. 
Diante das situações acima descritas solicitamos à Secretaria Municipal de Finanças de Teresina, por meio do Ofício/SEAUD/DENASUS/MS/PI/Nº 119, de 25/03/2011 [peça 14, p. 5], cópia das Notas Fiscais emitidas pelo citado estabelecimento por conta de serviços prestados a órgãos públicos (Prefeituras, Secretarias de Saúde, Hospitais) , considerando que o pagamento é feito com recursos do Sistema Único de Saúde. Da mesma forma, solicitamos à Vigilância Sanitária do município de Teresina, informações quanto à regularização da Clínica junto à Vigilância em Saúde. Até o fechamento deste Relatório as informações não sido prestadas. 
Considerando que não ficou comprovada a execução dos serviços, ou seja, só houve o desembolso financeiro com recursos do SUS, o valor correspondente à Nota Fiscal deverá ser restituído ao Fundo Nacional de Saúde, tendo em vista que ficou configurada fraude contra o Sistema Único de Saúde.
Fonte da Evidência: Nota Fiscal Avulsa; Nota de Empenho; Consultas CNPJ; Verificação in loco. 
Conformidade: Não Conforme.
Justificativa: A aludida Clínica presta serviço especializado na área de cardiologia para o Município de Nossa Senhora dos Remédios, realizando consultas e análise de exames. 
O valor recebido pela Clínica pelo serviço é de R$ 1.500,00 (hum mil e quinhentos reais) , mensais, sendo que a nota de empenho nº 00101, de 22/11/2010, no valor de R$ 7.500,00 (sete mil e quinhentos reais) , paga através de recursos do Piso de Atenção Básica e cheque nº 859826, de 30/11/2010, conta corrente nº 58.044-9 do Banco do Brasil, corresponde a três meses de prestação de serviços (setembro, outubro e novembro) . 
Os serviços foram efetivamente prestados pela clínica, não sendo de conhecimento da Defendente as informações de que a clínica não funciona no local apresentado, vez que foi informado como endereço de correspondência aquele. 
Sendo necessária a concessão de prazo mínimo de 30 dias para apresentação de documentos referentes ao aludido serviço. 
A conclusão do relatório de que ocorreu fraude contra o SUS não deve ser levada em consideração em razão da ausência de qualquer prova que demonstre o dolo e ausência de efetiva prestação do serviço. 
Análise da Justificativa: As Justificativas apresentadas pela Secretária de Saúde não refletem a realidade constatada quando da verificação in loco, nem correspondem com o que consta nos documentos analisados. 
A P C Clínica Cardiológica S/S nunca prestou serviço de consultas e exames para o Município de Nossa Senhora dos Remédios como afirma a Secretária. Quem faz ANÁLISE DE EXAMES CARDIOLÓGICOS para a Secretaria de Saúde é o médico Paulo Henrique Carvalho Costa, cuja remuneração é feita através de folhas de pagamentos sem emissão de Notas Fiscais. Os exames são realizados no Hospital Municipal, por funcionário daquele Estabelecimento de Saúde e o resultado encaminhado para Teresina, onde o médico Paulo Henrique Carvalho Costa emite os laudos e os devolve para o município, ou seja, Paulo Henrique não tem contato com o paciente, nem antes nem depois do exame. Na documentação analisada consta o pagamento dos Exames feitos diretamente a Paulo Henrique, conforme Folhas de Pagamentos dos meses de setembro, outubro e dezembro, todas no valor individual de R$ 1.500,00 (mil e quinhentos reais) e não de R$ 7.500,00 (sete mil e quinhentos reais) . Vale notar, que a Nota Fiscal citada na evidência é datada de novembro, mês que não aparece folha de pagamento em nome de Paulo Henrique Carvalho Costa."
As alegações de defesa de Marlene Lustosa Lages Costa acerca do débito de R$ 7.500,00 (data de origem: 30/11/2010, peças 58 e 64, pp. 7/9) repisaram argumentos apresentados perante o Denasus, acima transcritos, e foram adequadamente refutadas pela unidade técnica (peça 90, itens 43, 44, 45, alínea "a", e 48) .
Cabe rememorar, nos termos do parecer anterior da Procuradoria de Contas (peça 72, p. 4) e da instrução final da unidade técnica (peça 90, item 61.2) , que se operou a prescrição da pretensão punitiva do TCU em relação a Marlene Costa, a teor do disposto no Acórdão 1441/2016-TCU-Plenário, visto que o ato de ordenação da citação e da audiência ocorreu em 11/3/2021 (peça 54) , ou seja, mais de dez anos depois da data da perpetração das irregularidades. 
Sobre os demais itens do encaminhamento sugerido pela SecexTCE, o MP de Contas dissente da proposta de "e) aplicar ao responsável Município de Nossa Senhora dos Remédios/PI (CNPJ:02.577.421/0001-05) a multa prevista no art. 57 da Lei 8.443/1992 c/c o art. 267 do Regimento Interno do TCU", haja vista a jurisprudência assente nesta Corte, no sentido de que:
"A multa do art. 57 da Lei 8.443/1992 não é aplicável a pessoa jurídica de direito público." (Acórdão 1951/2019-TCU-Segunda Câmara | Relator: MARCOS BEMQUERER) . 
Com efeito, a Decisão Normativa TCU 57/2004, aprovada mediante o Acórdão 516/2004-TCU-Plenário (TC Processo 005.552/2002-3, in BTCU Especial 10/2004) e que trata da responsabilização direta de Estados, do Distrito Federal e dos Municípios, nos casos de transferência de recursos públicos federais, não prevê a hipótese de aplicação, aos entes federados, de multa proporcional ao valor do dano.
III
Ante o que restou apurado nos autos, o Ministério Público de Contas manifesta-se parcialmente de acordo com a proposição de mérito oferecida pela SecexTCE (peças 90 a 92) e opina pela promoção dos seguintes ajustes no encaminhamento à peça 90, item 66:
a) na alínea "c", atribuir a seguinte composição da dívida:
Responsável: Município de Nossa Senhora dos Remédios/PI (CNPJ:  02.577.421/0001-05) 
	Data de ocorrência
	Valor histórico (R$) 
	Data de ocorrência
	Valor histórico (R$) 

	30/3/2007
	8.100,00
	11/5/2009
	19.600,00

	27/4/2007
	8.100,00
	11/5/2009
	6.000,00

	24/5/2007
	16.200,00
	21/5/2009
	300,00

	20/6/2007
	16.200,00
	21/5/2009
	1.200,00

	24/7/2007
	16.200,00
	10/6/2009
	19.200,00

	22/8/2007
	2.550,00
	12/6/2009
	6.000,00

	22/8/2007
	16.200,00
	10/7/2009
	6.000,00

	18/9/2007
	2.550,00
	10/7/2009
	19.200,00

	18/9/2007
	16.200,00
	13/8/2009
	19.200,00

	25/10/2007
	16.200,00
	14/8/2009
	3.000,00

	25/10/2007
	2.550,00
	14/9/2009
	19.200,00

	28/11/2007
	16.200,00
	14/9/2009
	3.000,00

	28/11/2007
	5.100,00
	14/10/2009
	19.200,00

	14/12/2007
	16.200,00
	19/10/2009
	3.000,00

	14/12/2007
	5.100,00
	20/11/2009
	19.200,00

	28/12/2007
	24.300,00
	23/11/2009
	6.000,00

	28/12/2007
	5.100,00
	17/12/2009
	6.000,00

	25/2/2008
	24.300,00
	17/12/2009
	19.200,00

	25/2/2008
	5.100,00
	20/1/2010
	19.200,00

	26/3/2008
	24.300,00
	25/1/2010
	6.000,00

	26/3/2008
	2.550,00
	26/2/2010
	19.200,00

	18/4/2008
	24.300,00
	26/2/2010
	9.000,00

	22/4/2008
	2.550,00
	17/3/2010
	19.200,00

	21/5/2008
	2.550,00
	1/4/2010
	9.000,00

	21/5/2008
	24.300,00
	16/4/2010
	19.200,00

	20/6/2008
	2.550,00
	22/4/2010
	9.000,00

	20/6/2008
	24.300,00
	17/5/2010
	19.200,00

	23/7/2008
	24.300,00
	25/5/2010
	9.000,00

	23/7/2008
	2.550,00
	21/6/2010
	9.000,00

	22/8/2008
	24.300,00
	30/6/2010
	19.200,00

	22/8/2008
	5.100,00
	14/7/2010
	19.200,00

	30/9/2008
	24.300,00
	14/7/2010
	9.000,00

	30/9/2008
	5.100,00
	18/8/2010
	23.200,00

	15/10/2008
	24.300,00
	31/8/2010
	6.000,00

	30/10/2008
	5.700,00
	13/9/2010
	3.000,00

	27/11/2008
	5.700,00
	13/9/2010
	22.800,00

	28/11/2008
	27.000,00
	18/10/2010
	28.800,00

	1/12/2008
	2.700,00
	27/10/2010
	3.000,00

	24/12/2008
	18.000,00
	12/11/2010
	3.000,00

	24/12/2008
	5.700,00
	12/11/2010
	19.200,00

	29/12/2008
	18.000,00
	14/12/2010
	19.200,00

	29/12/2008
	5.700,00
	31/12/2010
	3.000,00

	3/3/2009
	19.200,00
	18/1/2011
	3.000,00

	3/3/2009
	6.000,00
	3/2/2011
	19.200,00

	31/3/2009
	19.200,00
	15/2/2011
	19.200,00

	31/3/2009
	3.000,00
	22/2/2011
	3.000,00

	9/4/2009
	19.600,00
	15/3/2011
	19.200,00

	9/4/2009
	6.000,00
	15/3/2011
	3.000,00

Responsáveis solidários: Município de Nossa Senhora dos Remédios/PI (CNPJ:  02.577.421/0001-05) e Marlene Lustosa Lages Costa (CPF: XXX.486.703-XX) :
	Data de ocorrência
	Valor histórico (R$) 

	30/8/2010
	5.600,00

	5/10/2010
	6.000,00

Responsável: Marlene Lustosa Lages Costa (CPF: XXX.486.703-XX) :
	Data de ocorrência
	Valor histórico (R$) 

	30/11/2010
	7.500,00

b) excluir a alínea "e", tendo em vista a multa do art. 57 da Lei 8.443/1992 não ser aplicável a pessoa jurídica de direito público.
É o relatório.

Everardo Oliveira Nunes de Barros (OAB/PI 2.789).

Procurador Júlio Marcelo de Oliveira.

TOMADA DE CONTAS ESPECIAL. TRANSFERÊNCIA FUNDO A FUNDO. RECEBIMENTO INDEVIDO DE CUSTEIO NA ESTRATÉGIA SAÚDE NA FAMÍLIA. CADASTRO INDEVIDO NO CNES. PRESCRIÇÃO RECONHECIDA À LUZ DA LEI 9.873/1999, C/C A RESOLUÇÃO TCU 344/2022. ARQUIVAMENTO DOS AUTOS.

TOMADA DE CONTAS ESPECIAL (TCE)

Secretaria de Controle Externo de Tomada de Contas Especial (SecexTCE).

Os presentes autos de Tomada de Contas Especial (TCE) foram instaurados pelo Fundo Nacional de Saúde/MS em desfavor do município de Nossa Senhora dos Remédios/PI (CNPJ: 02.577.421/0001-05) e da Sra. Marlene Lustosa Lages Costa (CPF: 470.486.703-04) , então secretária municipal de saúde, em razão de não comprovação da regular aplicação dos recursos repassados, fundo a fundo, pela União.
A presente TCE foi originada de auditoria realizada pelo Departamento Nacional de Auditoria do SUS (Denasus) , que identificou as seguintes irregularidades na execução dos mencionados recursos federais: (i) inexistência de provas da prestação de atendimento aos usuários do SUS no Programa Saúde da Família; (ii) pagamento de serviços médicos lastreados por Nota Fiscal de empresa que não existe fisicamente, sem comprovação da realização dos serviços correspondentes; (iii) inclusão irregular no Cadastro - CNES de profissionais que não trabalhavam no Programa Saúde da Família.
A responsabilidade do município se justifica pelo recebimento indevido dos recursos da União para o custeio da Estratégia Saúde da Família, baseado em cadastro no CNES (Cadastro Nacional de Estabelecimentos de Saúde) de profissionais que nunca exerceram suas atividades junto ao Programa Saúde da Família naquela municipalidade.
A inclusão indevida dos dados pessoais desses profissionais no CNES assegurou, mensalmente, o recebimento a maior dos incentivos financeiros repassados pelo Fundo Nacional de Saúde. Registre-se que, para a liberação dos incentivos financeiros a serem repassados a cada município, o Fundo Nacional de Saúde se utiliza da base de dados do CNES para certificar o número de equipes cadastradas em cada Secretaria Municipal de Saúde.
As irregularidades apontadas justificaram a citação dos responsáveis e a audiência da gestora, em relação à irregularidade no cadastramento identificada.
Instados a se pronunciar no processo, conforme avisos de recebimento acostados aos autos (peças 59 e 60) somente a Sra. Marlene Lustosa Lages Costa apresentou suas alegações de defesa (peça 64) . O município de Nossa Senhora dos Remédios/PI deixou correr in albis o prazo que lhe foi concedido, motivo pelo qual foi considerado revel, nos termos do art. 12, §3º, da Lei 8.443/1992.
Na linha da jurisprudência deste Tribunal, foi concedido à municipalidade novo e improrrogável prazo de 15 dias para que efetuasse e comprovasse, perante o TCU, o recolhimento das quantias a ele imputadas, por intermédio do Acórdão 18588/2021-TCU-Primeira Câmara.
2. Transcorrido o prazo estipulado pelo mencionado julgado (peça 87) , o município de Nossa Senhora dos Remédios/PI não comprovou o recolhimento das quantias a ele imputadas e permaneceu novamente silente nos autos, devendo ser considerado revel, nos termos do art. 12, § 3º, da Lei 8.443/1992.
A Secretaria de Controle Externo de Tomada de Contas Especial - SecexTCE, após análise da defesa apresentada, opinou pela irregularidade das contas dos responsáveis, com suas condenações em débito e com a aplicação de multa individual à municipalidade, fundamentada no art. 57 da Lei 8.443/1992, em virtude da caracterização da prescrição da pretensão punitiva em relação à gestora.
O Ministério Público junto ao Tribunal (MPTCU) , neste ato representando pelo Procurador Júlio Marcelo de Oliveira, discordou parcialmente da proposta da unidade técnica, especificamente em relação à aplicação de multa ao ente federativo e à distribuição dos montantes que compõem os débitos de cada um dos responsáveis.
Feito esse histórico, passo a analisar o mérito deste processo.
De início, aplico ao município de Nossa Senhora dos Remédios/PI os efeitos da revelia previstos no art. 12, § 3º, da Lei 8.443/1992. 
Destaco que as manifestações que me precederam foram proferidas antes da edição da Resolução TCU 344/2022, que regulamentou, no âmbito do TCU, a prescrição para o exercício das pretensões punitiva e de ressarcimento. Em síntese, aquele normativo dispôs que a prescrição, nos processos de controle externo em curso neste Tribunal, observará o disposto na Lei 9.873/1999 e que prescrevem em cinco anos as pretensões punitivas e de ressarcimento, contados dos termos iniciais nele indicados.
Diante disso, passo a analisar a questão prejudicial ao exame de mérito, à luz do referido normativo regulamentar.
A Resolução TCU 344/2022 dispôs, para as situações análogas às discutidas nestes autos, que o prazo de prescrição será contado da data do conhecimento da irregularidade ou do dano, quando constatados em fiscalização realizada pelo Tribunal, pelos órgãos de controle interno ou pelo próprio órgão ou entidade da Administração Pública onde ocorrer a irregularidade (art. 4º, inciso IV) .
Além disso, estabeleceu que a prescrição se interromperia pela notificação, oitiva, citação ou audiência do responsável, ou, ainda, por qualquer ato inequívoco de apuração dos fatos, inclusive aqueles praticados na fase interna da TCE.
No caso concreto, o Tomador de Contas (peça 43) noticiou que durante a fiscalização o Denasus notificou a Sra. Marlene Lustosa Lages Costa, por intermédio do Ofício 144 (peça 23) , de 7/4/2011, para que apresentasse defesa em relação aos achados de auditoria.
Após a emissão do relatório de fiscalização do Denasus, em 13/5/2011, os responsáveis somente foram notificados das irregularidades apuradas e da necessidade de devolução dos recursos glosados em 2019, por intermédio dos Ofícios 350 e 353, ambos de 27/11/2019 (peça 43, p. 10-11) .
Não há informações nos autos nem indicação de que tenham sido adotados, nesse interregno de tempo, qualquer ato inequívoco de apuração dos fatos, que pudesse justificar eventual interrupção do prazo prescricional no caso concreto.
Diante disso, reconheço a existência da prescrição e, nos termos do art. 11 da Resolução-TCU 344/2022, manifesto-me pelo arquivamento do processo.  
	Dessa forma, voto pela adoção da minuta de acórdão que trago à consideração deste colegiado.
TCU, Sala das Sessões, em 22 de novembro de 2022.
Ministro VITAL DO RÊGO 
Relator